ACORDAO-COMPLETO-2345603

ACÓRDÃO 1655/2019 ATA 4/2019 - PRIMEIRA CÂMARA

VISTOS, relatados e discutidos estes autos de tomada de contas especial instaurada pelo Fundo Nacional de Saúde (FNS/MS) , em razão de irregularidades constatadas em fiscalização envolvendo a utilização dos recursos do Sistema Único de Saúde (SUS) repassados ao município de Planalto/BA, na modalidade fundo a fundo, no período de janeiro de 2005 a abril de 2008.
ACORDAM os ministros do Tribunal de Contas da União, reunidos em sessão da 1ª Câmara, ante as razões expostas pelo relator, em:
9.1. excluir da relação processual o município de Planalto/BA;
9.2. rejeitar as alegações de defesa apresentadas pelos Srs. Dinarte Alves Moitinho e Adriano Alves Bastos Moitinho;
9.3. julgar irregulares, com fundamento nos arts. 1º, I, 16, III, “b” e “c”, 19 e 23, III, da Lei 8.443/1992, c/c os arts. 209, II e III, 210 e 214, III, do RI/TCU, as contas dos Srs. Dinarte Alves Moitinho e Adriano Alves Bastos Moitinho e condená-los, solidariamente, ao pagamento das quantias a seguir especificadas, com a fixação do prazo de 15 (quinze) dias, a contar da notificação, para que comprovem, perante o Tribunal (art. 214, III, “a”, do RI/TCU) , o recolhimento das dívidas aos cofres do Fundo Nacional de Saúde, atualizadas monetariamente e acrescidas dos juros de mora, calculados a partir das datas discriminadas até a data do recolhimento, na forma prevista na legislação em vigor:
	VALOR ORIGINAL (R$) 
	DATA DA OCORRÊNCIA

	35.252,80
	24/1/2005

	14.379,34
	16/2/2005

	440,56
	17/2/2005

	48.774,25
	16/3/2005

	41.177,15
	14/6/2005

	22.641,19
	14/7/2005

	2.600,00
	21/7/2005

	17.409,66
	15/8/2005

	440,56
	16/8/2005

	22.648,25
	15/9/2005

	35.745,00
	18/10/2005

	8.374,75
	16/11/2005

	4.859,32
	23/11/2005

	5.631,54
	14/12/2005

	22.909,25
	16/12/2005

	3.524,50
	22/12/2005

9.4. autorizar, desde logo, nos termos do art. 28, II, da Lei 8.443/1992, a cobrança judicial das dívidas, caso não atendidas as notificações;
9.5. com fundamento no § 3º do art. 16 da Lei 8.443/1992, encaminhar cópia desta deliberação à Procuradoria da República na Bahia, para a adoção das medidas que entender cabíveis, em face, inclusive, do processo judicial 2989-30.2013.4.01.3307, decorrente da ação civil pública ICP 1.14.001.00007/2005-93.

Tomada de contas especial instaurada em razão de irregularidades na utilização dos recursos do Sistema Único de Saúde (SUS) repassados, na modalidade fundo a fundo, no período de janeiro de 2005 a abril de 2008.

Primeira Câmara

Município de Planalto/BA.

3. Interessados/Responsáveis:
3.1. Interessado: Fundo Nacional de Saúde (FNS).
3.2. Responsáveis: Adriano Alves Bastos Moitinho (XXX.206.735-XX); Dinarte Alves Moitinho (XXX.135.505-XX); Município de Planalto/BA (13.858.907/0001-38).

13.1. Ministros presentes: Walton Alencar Rodrigues (Presidente) e Benjamin Zymler.
13.2. Ministro-Substituto convocado: Augusto Sherman Cavalcanti.
13.3. Ministro-Substituto presente: Weder de Oliveira (Relator).

UNIAO X DINARTE ALVES MOITINHO E ADRIANO BASTOS ALVES MOITINHO

WEDER DE OLIVEIRA

Trata-se de tomada de contas especial instaurada pelo Fundo Nacional de Saúde em desfavor dos ex-gestores do município de Planalto/BA, Sr. Adriano Alves Bastos Moitinho, ex-secretário municipal de saúde e Sr. Dinarte Alves Moitinho, ex-prefeito, em razão de irregularidades na utilização dos recursos do Sistema Único de Saúde (SUS) repassados ao ente municipal, na modalidade fundo a fundo, no período de janeiro de 2005 a abril de 2008, envolvendo os programas agente comunitário de saúde (ACS) , saúde da família (SF) e saúde bucal (SB) [footnoteRef:2]. [2:  Peça 1, p. 170-188.] 
O auditor da Secex-BA elaborou instrução dos autos, a qual reproduzo abaixo, com os ajustes de forma pertinentes[footnoteRef:3]: [3:  Peça 51.] 
“ (...) 
HISTÓRICO
2.	As irregularidades foram constatadas em auditoria realizada pelo Departamento Nacional de Auditoria (Denasus) , por solicitação do Ministério Público Federal, cujo objetivo foi apurar a aplicação dos recursos envolvendo os programas agente comunitário de saúde/ACS, saúde da família/SF e saúde bucal.
3.	Os fatos estão explicitados no relatório de auditoria 7232/2008/MS (peça 2, p. 9-44) , documento base na instauração desta TCE. A partir desse relatório, a concedente buscou a regularização das contas e o ressarcimento do dano, como demonstrado no item V do relatório do tomador de contas especial 161/2016 (peça 1, p. 52-56) .
Instrução preliminar
4.	Após autuação dos autos no Tribunal, a instrução preliminar (peça 14) fez as análises iniciais sobre os motivos que levaram a instauração da TCE, bem como a responsabilização dos agentes gestores dos recursos. 
5.	Verificou-se que a instauração da tomada de contas especial se deu sob a égide da Lei Complementar 141/2012 que, regulamentando o §3.º do art. 198 da Constituição Federal, dispôs sobre os valores que deveriam ser aplicados nas ações e serviços públicos de saúde, além das normas de fiscalização, avaliação e controle das suas despesas.
6.	A instrução de peça 14 resumiu as ocorrências apontadas no relatório de auditoria em três parcelas: 
a) Pagamentos sem comprovação de despesa – as irregularidades relacionadas à não comprovação da aplicação dos recursos da União estão explicitadas na Constatação N. 3158, do Relatório de Auditoria. Diante das ocorrências, entendeu pertinente que a devolução deveria ser aos cofres do Fundo Nacional de Saúde; 
b) Utilização indevida dos recursos da Atenção Básica - Despesas realizadas na área da saúde municipal - pagamentos indevidos em ações que não demandam atendimento básico de média e alta complexidade (Constatação N. 3264 do relatório) , a exemplo de pagamento de Raio X, consultas com urologista, endoscopia, taxa de internamento, taxa de sala, pagamento de salários a agente de saúde, assistente social, dentre outros. Foram basicamente despesas empregadas em benefício da comunidade, porém em objetos diversos do que se havia planejado originalmente. Nesses casos, entendeu-se que a devolução deveria ser ao Fundo Municipal de Saúde; 
c) Irregularidades diversas - relacionadas à estruturação, funcionamento, participação e fiscalização do sistema municipal de saúde, essas irregularidades correspondem às ocorrências registradas dentre as diversas constatações do item V do relatório, tais como insuficiência de medicamentos nas USFs, não realização de visitas médicas domiciliares, ausência de registros de atendimentos médicos em USF, USF sem a implantação de Unidade de Saúde Bucal, divergência de dados entre processos de pagamentos e recibos dos profissionais de saúde, deficiências do Conselho Municipal de Saúde. Considerou-se que tais ocorrências não caracterizam dano ao erário e poderiam ser melhor resolvidas mediante o Termo de Ajuste Sanitário - TAS.
7.	Quanto à responsabilização dos agentes, a instrução inicial também fez algumas observações.
8.	Quanto às despesas não comprovadas e ao desvio de objeto considerou que deveria ser responsabilizado, de forma solidária, o Sr. Adriano Alves Bastos Moitinho, então secretário municipal de saúde e o Sr. Dinarte Alves Moitinho, então prefeito municipal. Os casos se enquadrariam no art. 8.º, da Lei 8.443/92 e no art. 3.º da IN 71/2012/TCU, pela não comprovação da aplicação dos recursos e pela prática de ato ilegal de que resulte dano ao Erário, com consequente débito dos responsáveis para com a União. 
9.	Porém, considerou que deveria haver distinção das irregularidades, feita no Despacho 2465/2013, em Pagamentos sem Comprovação de Despesas (com débito dos responsáveis solidários perante a União) e Utilização Indevida dos Recursos da Atenção Básica (com a obrigação do Município em repor os valores desviados ao Fundo Municipal de Saúde mediante Termo de Ajuste Sanitário - TAS) , a responsabilização pelas irregularidades e pela obrigação de devolver recursos à União se restringiu aos casos das despesas sem comprovação. 
10.	Também considerou-se que, apesar de a Sra. Lorena Silveira Almeida, ex-secretária municipal de saúde, aparecer como responsável em diversas constatações do item V do Relatório de Auditoria, sobre ela constam apenas ocorrências relacionadas à gestão, incluídas nas Irregularidades Diversas, passíveis de Termo de Ajuste Sanitário – TAS. Por esse motivo, entendeu que esta não deveria ser arrolada como responsável solidária no processo, já que essas ocorrências não caracterizam dano ao erário.	
11.	Quanto ao valor do débito, verificou-se que o Relatório de Auditoria era formado pelos valores correspondentes às despesas sem comprovação, somados aos recursos da Atenção Básica utilizados indevidamente em despesas do Hospital Municipal e em outras despesas. Valor histórico de R$ 817.831,13.
12.	Posteriormente, com base no Despacho 2465/2013/SE/FNS/CGEOFC/CCONT (peça 10, p. 149-151) e em conformidade com o Parecer Administrativo 363/2014 (peça 10, p. 152-153) , o débito inicial sofreu uma redução com a subtração do valor correspondente aos recursos da Atenção Básica usados indevidamente, mas que não caracterizaram dano à União, não sendo objeto de devolução por pertencerem ao Fundo Municipal de Saúde. 
13.	Assim, o débito dos responsáveis solidários para com a União ficou quantificado em R$ 625.727,61, tendo como fato gerador as despesas não justificadas realizadas em datas variadas, como mostrado na planilha contida no item III do Relatório do Tomador de Contas Especial (peça 1, p. 52-56) , reproduzida no final desta instrução. 
14.	Ademais, a instrução de peça 14 fez algumas observações acerca do desvio de objeto e a reposição ao Fundo Municipal de Saúde. Dentre as considerações, lembrou que havia limitação de competências dos Fundos de Saúde para atender ao disposto no item I, art. 27, da Lei Complementar n. 141/2012, de reaver recursos utilizados indevidamente em ações e serviços diversos dos previstos originalmente, mas em benefício da comunidade. 
15.	Com isso, considerou ser obrigação do Município devolver ao Fundo Municipal de Saúde os valores desviados da Atenção Básica, num montante de R$192.103,52.
16. 	Diante dessas considerações, a instrução preliminar propôs que fossem citados o ex-secretário municipal de saúde, solidariamente com o ex-prefeito, em razão de despesas efetuadas sem comprovação e ouvidos em audiência os mesmos gestores para que apresentassem suas razões de justificativas para as ocorrências relacionadas aos desvios de objeto e de finalidade. 
17.	Por sua vez, o Diretor da Subunidade Técnica manifestou discordância apenas quanto ao encaminhamento dado às ocorrências tipificadas como desvio de objeto.
18.	Registrou que o entendimento do Tribunal para esses casos, comprovada a aplicação dos recursos em benefício da pessoa jurídica, mas em finalidade diversa da pactuada, a responsabilidade pelo ressarcimento deveria recair sobre o ente federado. 
19.	Ressaltou ainda que, não havendo indícios de locupletamento pelo responsável, não caberia imputação de débito ao agente público. Porém, o desvio de finalidade poderia ensejar o julgamento pela irregularidade das contas dos gestores, além de imputação de multa com fundamento no I do artigo 58 dessa lei.
20.	Acrescentou que o Tribunal fixou esse entendimento em especial quanto à interpretação e à aplicação do art. 27 da Lei Complementar 141/2012, quando da prolação do Acórdão 1072/2017-TCU-Plenário, relatoria do Min. Bruno Dantas) .
21.	Concluiu, assim, que para as despesas realizadas com desvio de objeto, estas se caracterizariam como débito do município perante o Fundo Municipal de Saúde. Com isso, propugnou que o encaminhamento a ser dado aos presentes autos deveria ser da seguinte forma:
‘ (...) 
a) realizar a citação do Sr. Dinarte Alves Moitinho (CPF XXX.135.505-XX) , ex-prefeito municipal, e do Sr. Adriano Alves Bastos Moitinho (CPF XXX.206.735-XX) , ex-secretário municipal de saúde, com fundamento nos arts. 10, § 1º, e 12, I e II, da Lei 8.443/1992 c/c o art. 202, I e II, do RI/TCU, para que, no prazo de quinze dias, apresentem alegações de defesa e/ou recolham, solidariamente, aos cofres do Fundo Nacional de Saúde – FNS as quantias abaixo indicadas, atualizadas monetariamente a partir das respectivas datas até o efetivo recolhimento, abatendo-se na oportunidade a quantia eventualmente ressarcida, na forma da legislação em vigor, em decorrência da não comprovação das despesas realizadas com recursos do SUS, repassados à Prefeitura Municipal de Planalto/BA no âmbito dos Programas Agente Comunitário de Saúde/ACS, Saúde da Família/SF e Saúde Bucal, no período de janeiro de 2005 a abril de 2008, conforme discriminado na constatação 3158 do relatório de auditoria 7232/2008/Denasus e na planilha do item III do relatório do tomador de contas especial 161/2016, anexos, dada a ausência elementos essenciais e documentos comprobatórios da liquidação das despesas, contrariando o prescrito no art. 62 e §§ 1°, 2º do art. 63 da Lei 4.320/1964.
	VALOR ORIGINAL (R$) 
	DATA DA OCORRÊNCIA

	13.520,00
	3/1/2005

	40.453,81
	24/1/2005

	59.568,25
	16/2/2005

	440,56
	17/2/2005

	56.274,25
	16/3/2005

	62.948,25
	14/6/2005

	62.948,25
	14/7/2005

	2.600,00
	21/7/2005

	26.463,25
	15/8/2005

	440,56
	16/8/2005

	62.648,25
	15/9/2005

	440,56
	14/10/2005

	22.909,25
	17/10/2005

	35.745,00
	18/10/2005

	3.465,50
	1/11/2005

	22.909,25
	16/11/2005

	440,56
	17/11/2005

	15.890,50
	22/11/2005

	15.900,00
	23/11/2005

	93.287,81
	14/12/2005

	22.909,25
	16/12/2005

	3.524,50
	22/12/2005

 b) realizar a citação do Município de Planalto/BA (CNPJ 13.858.907/0001-38) na pessoa de seu representante legal, com fundamento nos arts. 10, § 1º, e 12, I e II, da Lei 8.443/1992 c/c o art. 202, I e II, do RI/TCU, para que, no prazo de quinze dias, apresente alegações de defesa e/ou recolha aos cofres do Fundo Municipal de Saúde as quantias abaixo indicadas, atualizadas monetariamente a partir das respectivas datas até o efetivo recolhimento, abatendo-se na oportunidade a quantia eventualmente ressarcida, na forma da legislação em vigor, em decorrência da utilização irregular de recursos do SUS à conta dos Programas Agente Comunitário de Saúde/ACS, Saúde da Família/SF e Saúde Bucal, que embora realizadas em benefício da comunidade local, foram aplicados em ações que não demandam atendimento básico de média e alta complexidade, conforme apurado pelo Departamento Nacional de Auditoria do SUS – Denasus no Relatório de Auditoria 7232, o qual deve ser anexado ao ofício citatório;
	VALOR ORIGINAL (R$) 
	DATA DA OCORRÊNCIA

	1.905,00
	5/5/2005

	1.436,20
	5/5/2005

	3.205,00
	12/5/2005

	5.005,21
	16/5/2005

	940,16
	17/5/2005

	1.014,00
	19/5/2005

	750,00
	19/5/2005

	573,00
	24/5/2005

	6.130,02
	1/6/2005

	6.727,17
	16/9/2005

	5.252,81
	19/9/2005

	1.395,52
	19/9/2005

	3.124,00
	20/9/2005

	429,00
	20/9/2005

	702,50
	20/9/2005

	1.042,42
	20/9/2005

	574,69
	20/9/2005

	3.917,02
	19/12/2005

	2.750,00
	20/12/2005

	750,00
	6/2/2006

	545,60
	20/2/2006

	4.431,04
	21/2/2006

	300,00
	3/3/2006

	57,00
	10/3/2006

	890,62
	13/3/2006

	238,00
	15/3/2006

	320,00
	15/3/2006

	4.405,49
	27/3/2006

	796,00
	6/4/2006

	350,00
	11/4/2006

	1.395,00
	11/4/2006

	982,00
	12/4/2006

	300,00
	12/4/2006

	6.852,05
	18/4/2006

	300,00
	4/5/2006

	5.012,78
	18/5/2006

	312,48
	30/5/2006

	170,00
	5/6/2006

	1.211,00
	16/6/2006

	5.555,07
	27/6/2006

	150,00
	18/7/2006

	4.290,12
	20/7/2006

	870,00
	24/7/2006

	269,00
	31/7/2006

	1.249,92
	16/8/2006

	450,00
	18/8/2006

	6.269,90
	22/8/2006

	600,00
	23/8/2006

	422,62
	18/10/2006

	739,00
	19/10/2006

	5.469,78
	23/10/2006

	1.072,50
	24/10/2006

	153,00
	6/11/2006

	5.284,32
	22/11/2006

	1.700,00
	5/12/2006

	698,25
	10/1/2007

	5.294,81
	19/1/2007

	7.560,23
	23/1/2007

	6.480,57
	26/2/2007

	700,15
	5/3/2007

	600,00
	21/3/2007

	4.584,47
	30/3/2007

	501,60
	2/4/2007

	1.143,50
	3/4/2007

	4.925,94
	3/5/2007

	4.000,00
	29/5/2007

	3.051,51
	19/6/2007

	4.896,70
	26/7/2007

	501,60
	2/8/2007

	5.066,26
	17/8/2007

	500,65
	24/8/2007

	4.001,10
	22/10/2007

	500,65
	30/10/2007

	4.165,86
	27/11/2007

	500,65
	4/12/2007

	4.313,25
	21/12/2007

	500,65
	2/1/2008

	2.090,70
	28/4/2008

	500,65
	28/4/2008

	4.362,62
	28/4/2008

c)	realizar as audiências do Sr. Dinarte Alves Moitinho (CPF XXX.135.505-XX) , ex-prefeito, e do Adriano Alves Bastos Moitinho (CPF XXX.206.735-XX) , ex-secretário municipal de saúde, à época dos fatos, com fundamento para que nos arts. 10, § 1º, e 12, I e III, da Lei 8.443/1992 c/c o art. 202, I e III, do Regimento Interno do TCU, para que, no prazo de quinze dias, apresentem razões de justificativa para a utilização indevida dos recursos do SUS destinados à Atenção Básica, repassados à Prefeitura Municipal de Planalto/BA, na modalidade fundo a fundo, no período de janeiro de 2005 a abril de 2008, com despesas que embora realizadas na área da saúde municipal, relacionavam-se a ações que não demandavam atendimento básico de média e alta complexidade, como descrito na constatação 3264 do Relatório de Auditoria 7232/2008/Denasus, a exemplo de pagamento de Raio X, consultas com Urologista, Endoscopia, Taxa de Internamento, Taxa de Sala, pagamento de salários a Agentes de Saúde, Assistente Social, dentre outros. (...) ’
25.	A proposta modificada pelo Pronunciamento do Diretor da Subunidade foi anuída pelo Secretário da Subunidade (peça 16) que, por seu turno, remeteu os autos ao Serviço de Administração da Secex-BA para expedição dos ofícios citatórios.
EXAME TÉCNICO
19.	Em cumprimento ao Despacho do Secretário da Secex-BA (peça 16) , foi promovida a citação dos Srs. Adriano Alves Bastos Moitinho, Dinarte Alves Moutinho e do Município de Planalto/BA, nos termos dos ofícios de citação de peças 19, 20 e 21, respectivamente.
20.	Efetuou-se, ainda, a audiência do ex-prefeito e do ex-secretário de saúde do município, por meio dos mesmo ofícios que estes foram citados (peças 19 e 20) .
21. 	Os Srs. Adriano Alves Bastos Moitinho, Dinarte Alves Moutinho e o município de Planalto tomaram ciência dos ofícios que lhes foram remetidos, conforme documentos constantes das peças 32, 34 e 36, tendo apresentado, tempestivamente, suas alegações de defesa/razões de justificativa, conforme documentação integrante das peças 26, 27, 34, 35, 36, 37, 41, 42 e 43.
Alegações de defesa e razões de justificativa apresentadas pelos ex-gestores
22.	O ex-prefeito e ex-secretário de saúde apresentaram suas alegações de defesa e razões de justificativa, praticamente de forma conjunta. Inicialmente nos termos contidos à peça 34, p. 4-8, com os argumentos repetidos à peça 36 (Adriano Alves Bastos Moitinho) e 37 (Dinarte Alves Moitinho) , complementado pelas alegações de peças 41, p. 3-22 (argumentos) , peça 42, p. 1-20 (argumentos similares à peça 41) e documentos contidos à peça 42, p. 24-1275, peça 43, p. 1-484 (documentos) e peças 44 e 45, com o mesmo teor das peças 42 e 43.
23.	Os responsáveis afirmam que os fatos apontados foram alvo de Denúncia por parte do Ministério Público Federal em 2013 culminando na instauração de uma Ação Civil Pública que tramitou em primeira instância e se encontra em sede de recurso em segunda instância.
24.	Consideram que o que restou apurado naquele processo demonstra a regularidade na gestão do período apurado. Aduzem, assim, que não houve a malversação de verbas, todos os pagamentos realizados geraram processos de pagamento e foram destinadas a uma finalidade específica, seja no pagamento de empresa da área de saúde, profissionais, dentre outras finalidades específicas, sempre com emissão de cheque nominal. Asseguram que isso foi provado, também por meio das testemunhas arroladas (menciona trechos de depoimentos) .
25.	Consideram que na ação civil pública foram juntados os documentos que dão guarida à essa afirmação, listando inclusive uma relação de cheques (peça 42, p. 368-370) que servem de base para o pedido de ressarcimento e a tipificação da improbidade em si.
26.	Salientam que, em decorrência do transcurso do tempo, fatos ocorridos em 2005, passados 13 anos e, em razão da atual administração ser contrária politicamente a eles, houve impossibilidade de acesso aos documentos. Entretanto, afirmam que os conseguiu em seus arquivos pessoais, bem como em arquivos das empresas prestadoras de serviço, alguns desses processos. Para outros, encontrou apenas cópia no sistema da contabilidade que prestava Assessoria àquela época.
27.	Os responsáveis juntam ainda parecer do Tribunal de Contas dos Municípios, relativo àquele exercício, que demonstra a regularidade na prestação de contas do gestor (Peça 1, p. 1141-1180) .
28.	Consideram ainda que as suas ações não se constituíram em atos dolosos para configurar a improbidade administrativa e a presunção de que houve enriquecimento ilícito decorrente do exercício da função pública é imoral e fere a regra de razoabilidade. Quanto a esse argumento, os responsáveis ilustram com trechos de julgados do Supremo Tribunal Federal e outros Tribunais de Justiça.
29.	Asseguram que não há qualquer indício de enriquecimentos ilícito por parte dos ex-gestores que mesmo porque a base da TCE são os cheques microfilmados e juntados ao processo, além do extrato enviado pelo Banco do Brasil, que demonstra a tramitação desses mesmos cheques e mais, os referidos cheques, todos nominais deixa clara a destinação dos recursos aos fornecedores dos serviços.
30.	Também fazem alusão ao julgamento do processo da Ação Civil Pública, onde a sentença prolatada foi no sentido de que não havia prova de prejuízos ao erário nem de apropriação. Pelo contrário, de que os serviços foram prestados.
31.	Por fim, consideram que nenhuma razão há para, em sede de Tomada de Contas Especial, seja requerido esse Ressarcimento, haja vista que não restou demonstrado que os agentes descumpriram a lei ou deixou de atender ao interesse público, seja por omissão no dever de prestar contas, pela apresentação de prestação de contas de forma irregular, ou por dano causado ao erário.
32.	Considera que na instauração do processo deve haver a comprovação efetiva de dano ao erário e não apenas indício ou suspeita de sua ocorrência, conforme estabelecido na Instrução Normativa TCU 71/2012, não sendo admitida, igualmente, a simples suspeita quanto à responsabilidade do agente.
Análise das alegações de defesa apresentadas pelos ex-gestores
33.	Os argumentos apresentados pelo ex-prefeito e ex-secretários de saúde não são passíveis de serem acatados. Basicamente, se prendem a processo judicial 2989-30.2013.4.01.3307, decorrente da Ação Civil Pública - ICP 1.14.001.00007/2005-93, promovida pelo Ministério Público Federal.
34.	Com efeito, a sentença proferida pelo juízo cível, sob qualquer fundamento, não vincula a decisão administrativa proferida pelo TCU, em razão do princípio da independência das instâncias. Apenas a sentença absolutória no juízo criminal fundada no reconhecimento da inexistência material do fato ou na negativa de autoria tem habilidade para impedir a responsabilização civil e administrativa do agente.
35.	No caso em tela o processo judicial está em fase de recurso interposto pelo Ministério Público, haja vista que a sentença proferida pelo Exmo. Juiz Federal João Batista de Castro Júnior considerou procedente o pedido de multa ao ex-prefeito (art. 11, I e II da Lei 8.429/92) , porém entendeu que não havia nos autos a demonstração do enriquecimento ilícito do réu. Apenas a presunção por falta dos documentos comprobatórios dos gastos (peça 43, p. 421-427) .
36.	Ressalta-se que, após a realização da auditoria no município, os responsáveis foram demandados a apresentar as justificativas e os documentos que pudessem comprovar os gastos com recursos transferidos. Porém, não lograram êxito em trazer esses elementos. Embora, ainda na fase interna, tenham encaminhado diversos processos de pagamentos (peça 5, p. 62-203, peças 6, 7, peça 10, p. 1-60, não há como correlacioná-los com os extratos bancários da conta corrente utilizada para gerir esses recursos, mormente para aqueles pagamentos em que a Auditoria do Denasus não encontrou os processos de pagamentos.
37.	 Ademais, os relatórios de fiscalização do Denasus gozam de presunção de veracidade e de legitimidade, conforme doutrina e jurisprudência deste Tribunal, a exemplo dos Acórdão 510/2005-TCU-Segunda Câmara, Relator Ministro Benjamin Zymler; 1.891/2006 – 1ª Câmara, Relator MIN Augusto Nardes; 2.813/2006-2ª C, Relator MIN Walton Alencar Rodrigues.
38.	Assim, os ilícitos apurados nos autos só podem ser descaracterizados, sobretudo em sede de TCE, mediante a apresentação de prova robusta em contrário. 
39.	Ou seja, ostenta gravidade a não comprovação, por parte dos responsáveis, da boa e regular aplicação de parte dos recursos repassados ao município de Planalto pelo Fundo Nacional de Saúde, em face da ausência de documentação probatória da execução do programa, em especial dos processos de pagamentos elencados pela fiscalização do Denasus que dariam suporte aos débitos constatados na conta corrente do programa. 
40.	É dizer, por força do comando constitucional insculpido no art. 70, parágrafo único, há, em casos da espécie, a inversão do ônus da prova e o consequente afastamento do princípio da presunção de inocência. Assim, cabe ao gestor comprovar o bom e correto emprego dos recursos públicos federais repassados, por meio de documentação consistente e suficiente, conforme pacífica jurisprudência desta Corte de Contas.
41.	A propósito, o Acórdão 3393/2014-TCU-Segunda Câmara, ‘em uma tomada de contas especial, a comprovação da aplicação dos recursos deve estar acompanhada de todos os elementos necessários e suficientes para conduzir ao convencimento da boa e regular utilização dos recursos públicos, e não somente os documentos previstos em normas atinentes à prestação de contas ordinária’.
42.	O Sr. Adriano Alves Bastos Moitinho, ex-secretário municipal de saúde e Sr. Dinarte Alves Moitinho, ex-prefeito do município de Planalto estiveram à frente da gestão de saúde do município de Planalto/BA quando da fiscalização por parte do Denasus e deveriam ter apresentado a documentação necessária a comprovar as despesas realizadas nos meses para a execução das ações previstas.
43.	O cofre credor deve ser o Fundo Nacional de Saúde, conforme entendimento firmado pelo TCU no Acórdão 1072/2017-TCU-Plenário, de relatoria do Ministro Bruno Dantas:
‘ (...) 
9.3.3. tratando-se de débito decorrente de dano ao erário propriamente dito, cabe ao gestor responsável pela irregularidade a obrigação de devolver os recursos, visto que, nessas situações, não há evidências de que eles tenham sido aplicados em prol de alguma finalidade pública, devendo a recomposição ser feita ao Fundo Nacional de Saúde, em respeito ao disposto no art. 2º, VII, do Decreto 3.964/2001 combinado com o art. 33, § 4º, da Lei 8.080/1990. (...) ’
Análise das razões de justificativa apresentadas pelos ex-gestores
44.	Em todo o curso dos documentos apresentados, os ex-gestores não apresentaram justificativas acerca do desvio de objeto questionado nos ofícios a eles encaminhados. Assim, também não há como acolher as razões de justificativas 
Alegações de defesa apresentadas pelo município de Planalto/BA
45.	O município de Planalto, representado pelo atual prefeito, Sr. Edilson Duarte da Cunha, apresentou suas alegações de defesa, cujos argumentos foram preliminarmente apostos à peça 26 (juntamente com pedido de prorrogação de prazo) , repetidos às peças 34 e 35, posteriormente complementado pelas alegações de peças 41, p. 23-25 (argumentos) , peça 42, p. 21-23 (argumentos similares à peça 41) e documentos contidos à peça 42, p. 24-1275) , peça 43, p. 1-484 (documentos) e peças 44 e 45, com o mesmo teor das peças 42 e 43.
46.	 O representante do município assegura que os fatos relatados na TCE foram alvo de Denúncia por parte do Ministério Público Federal no ano de 2013, que culminou com a instauração de uma Ação Civil Pública, que tramitou em primeira instância e que atualmente se encontra em sede de recurso em segunda instância.
47.	Considera que o munícipio não pode ser responsabilizado em relação aos fatos apurados, uma vez que seus administradores da época foram identificados e estão respondendo aos fatos. Assim, caso alguma irregularidade for comprovada, o município tomará as medidas necessárias para o ressarcimento ao erário de possíveis danos causados.
48.	Requer também que sejam aproveitadas as provas contidas no processo judicial, haja vista que trata das mesmas constatações. 
Análise das alegações de defesa apresentadas pelo município de Planalto
49.	Em que pese o município de Planalto ter argumentado que não pode ser responsabilizado sobre os fatos, não apresentou elementos que pudessem descaracterizar o desvio de objeto questionado no ofício de citação.
50.	É dizer, o município de Planalto/BA foi instado a apresentar alegações de defesa em decorrência da utilização irregular de recursos do SUS à conta dos Programas Agente Comunitário de Saúde/ACS, Saúde da Família/SF e Saúde Bucal que, embora realizadas em benefício da comunidade local, foram aplicados em ações que não demandam atendimento básico de média e alta complexidade, conforme apurado pelo Departamento Nacional de Auditoria do SUS – Denasus no Relatório de Auditoria 7232.
51.	O art. 27, I, da Lei Complementar 141/2012 impõe a obrigação de devolução dos valores aplicados indevidamente, seja por desvio de objeto ou finalidade, haja vista não haver essa distinção na Lei. As despesas elencadas pela fiscalização do Denasus foram realizadas em benefício da comunidade local. Assim, na linha do que determina o art. 3º Decisão Normativa TCU 57/2004 e o art. 27, I, da Lei Complementar 141/2012, cabe ao ente federado a obrigação de recompor, com recursos próprios, esses valores.
52.	Diante desses aspectos, não é possível acolher as alegações de defesa apresentadas pelo município de Planalto/BA.
ANÁLISE DA PRESCRIÇÃO DA PRETENSÃO PUNITIVA
53.	Quanto à pretensão punitiva, deve-se levar em conta que, quando incide a prescrição, esta subordina-se ao prazo geral, de dez anos, indicado no art. 205 da Lei 10.406/2002 (Código Civil) , e tem como termo a quo a data de ocorrência da irregularidade sancionada, nos termos do art. 189 da Lei 10.406/2002 (Código Civil) .
54. 	Com relação a isso, este Tribunal aprovou por meio do Acórdão 1441/2016-TCU-Plenário (relator: Ministro Walton Alencar Rodrigues) incidente de uniformização de jurisprudência em que firma o entendimento de que a matéria se subordina ao prazo prescricional de dez anos indicado no art. 205 do Código Civil, contado a partir da data de ocorrência da irregularidade a ser sancionada.
55. 	No presente caso, as execuções das despesas ocorreram entre o exercício de 2005 e o de 2008 e o ato que ordenou a citação do responsável ocorreu em 01/11/2017 (peça 16) .
56.	Aqueles débitos referentes à parte caracterizada como desvio de recursos, de responsabilidade Sr. Dinarte Alves Moitinho e do Sr. Adriano Alves Bastos Moitinho ocorreram no exercício de 2005. Portanto, transcorrido mais de 10 anos entre esses atos e o momento em que a citação foi autorizada, há que se reconhecer a prescrição punitiva.
57.	Por outro lado, as ações irregulares que redundaram em desvio de objeto, foram praticadas entre 2005 e 2008. Ou seja, parte dessas ocorrências se deram após 01/11/2007. São os valores constantes do final da tabela de débito destinado ao município e reproduzido no subitem 21, acima.
	Débito
	Data

	4.165,86
	27/11/2007

	500,65
	4/12/2007

	4.313,25
	21/12/2007

	500,65
	2/1/2008

	2.090,70
	28/4/2008

	500,65
	28/4/2008

	4.362,62
	28/4/2008

58.	Para estes, houve a interrupção do prazo prescricional, nos termos do art. 202, I, do Código Civil e, portanto, inexiste óbice ao exercício da ação punitiva por parte deste Tribunal aos agentes causadores.
CONCLUSÃO
57. 	Quanto ao débito de responsabilidade do município, a utilização de recursos transferidos no Bloco de Atenção Básica em despesas atinentes à média e alta complexidade caracteriza o desvio de objeto, pois os gastos ocorreram em ações de saúde, mas em objetos diversos dos pactuados.
58. 	Identificado o desvio de finalidade ou de objeto na aplicação dos recursos federais da saúde transferidos ‘fundo a fundo’, caberá indicar como cofre credor, no âmbito da TCE, o fundo de saúde do ente beneficiário, haja vista tratar-se de dar cumprimento à exigência disposta na Lei Complementar 141/2012, art. 27.
59.	Por outro lado, para o Município de Planalto/BA, não é cabível realizar a aferição da boa-fé, haja vista, este responsável ser ente da federação, pessoa jurídica de direito público. Nessa situação, a proposta deve ser no sentido de se fixar o prazo quinzenal para recolhimento de dívida.
60.	Demais disso, se faz necessário que seja adotado o procedimento indicado pelo Plenário do TCU no Acórdão 1.210/2011, fixando o prazo regimental de quinze dias, a contar da notificação, para o recolhimento do débito pelo município, sem prejuízo de determinar que, na hipótese da impossibilidade de liquidação tempestiva do débito, no mencionado prazo, ele adote providências com vistas à inclusão do valor da dívida em sua lei orçamentária anual, informando o TCU sobre as providências adotadas no prazo de 30 dias.
61. 	Também, com o objetivo de evitar a confusão processual que a eventual interposição de recurso pelas partes poderia causar no seguimento do feito, o Tribunal de julgar, desde logo, as contas dos ex-gestores envolvidos nas irregularidades, bastando, para tanto, determinar a formação de processo apartado para o prosseguimento, em separado, da fase de rejeição das alegações de defesa do município de Planalto/BA.
62.	Ademais, considerando que as razões de justificativas apresentada pelos gestores dos recursos não foram suficientes para descaracterizar as ocorrências relacionadas ao desvio de objeto, bem como não tiveram o condão de excluir a responsabilidade dos agentes causadores, em atendimento ao disposto no parágrafo único do art. 19 da Lei 8.443/1992, cabe a aplicação da multa prevista no art. 58, I, do mesmo normativo legal (considerando-se que parte das ocorrências já se deu o prazo para prescrição punitiva, conforme disposto no subitem 53 a 58 acima) .
63.	Quanto aos valores cujas despesas não foram comprovadas, em face da análise promovida nos itens 22 a 43 da seção ‘Exame Técnico’, propõe-se rejeitar as alegações de defesa apresentadas pelos Srs. Adriano Alves Bastos Moitinho e Dinarte Alves Moitinho, uma vez que não foram suficientes para sanear as irregularidades a eles atribuídas. 
64.	Os argumentos de defesa tampouco lograram afastar o débito imputado aos responsáveis. Ademais, inexistem nos autos elementos que demonstrem sua boa-fé ou a ocorrência de outros excludentes de culpabilidade. Desse modo, suas contas devem, desde logo, ser julgadas irregulares, nos termos do art. 202, § 6º, do Regimento Interno/TCU, procedendo-se à sua condenação em débito. 
65.	Deixa-se de propor, para essas ocorrências - desvio de recursos, a aplicação da multa prevista no art. 57 da Lei 8.443/1992 aos responsáveis, haja vista a incidência do instituto da prescrição da pretensão punitiva sancionatória, considerando que as irregularidades datam do exercício de 2005 e a citação desta Corte foi determinada apenas em novembro de 2017 (peça 16) .
OBSERVAÇÕES
66.	Consta neste processo como unidade jurisdicionada a Prefeitura Municipal de Planalto - BA, relacionada pelo Exmo. Ministro Aroldo Cedraz no Anexo II ao Ofício n° 5/2013 - GAB.MIN-AC dentre aqueles que dão causa a seu impedimento, nos termos do art. 151, parágrafo único, do Regimento Interno/TCU. Dessa forma, encaminhe-se ao Gabinete do Ministro Relator, Weder de Oliveira, via Secretaria das Sessões (Seses) - para ciência e registro - com o alerta de que a votação que apreciará o presente processo não deve contemplar a participação do Exmo. Ministro Aroldo Cedraz.
67.	Informa-se, em atenção ao comando contido no item 9.4 do Acórdão 1772/2017-TCU-Plenário, TC Processo 033.356/2013-0, de relatoria do Exmo. Ministro Augusto Sherman Cavalcanti, que a consulta realizada nos processos do Tribunal acusou a inexistência de outro processo aberto em nome do Sr. Dinarte Alves Moitinho. Constam apenas uma tomada de contas especial, no TC Processo 016.446/2003-7, na condição de ‘Encerrado’; e uma prestação de contas, no TC Processo 250.174/1988-0, na condição de ‘descartado’. Quanto ao Sr. Adriano Alves Bastos Moitinho, nenhum outro processo foi encontrado.
68.	Ressalte-se que o valor atualizado do débito, caracterizado como desvio de objeto, de responsabilidade do município de Planalto/BA sem a incidência de juros de mora é de R$ 357.299,42 (peça 47) , enquanto o valor dessa dívida, atualizada com juros de mora é de R$ 612.372,68 (peça 48) . 
69. 	Já o valor atualizado do débito atribuído ao ex-prefeito e ao ex-secretário de saúde, caracterizado como desvio de recursos, sem a incidência de juros de mora é de R$ 1.280.439,43 (peça 49) , enquanto o valor da dívida atualizada com juros de mora é de R$ 2.357.426,01 (peça 50) .
PROPOSTA DE ENCAMINHAMENTO
70.	Diante do exposto, submetemos os autos à consideração superior, propondo ao Tribunal:
a) com fundamento nos arts. 1º, I, 16, III, ‘c’ da Lei 8.443/1992 c/c os arts. 19 e 23, III, da mesma Lei, e com arts. 1º, I, 209, III, 210 e 214, III, do Regimento Interno, que sejam julgadas irregulares as contas dos Srs. Adriano Alves Bastos Moitinho (CPF XXX.206.735-XX) , ex-secretário de saúde de Planalto/Ba e Dinarte Alves Moitinho (CPF XXX.135.505-XX) , ex-prefeito de Planalto/BA, e condená-los, solidariamente, ao pagamento das quantias a seguir especificadas, com a fixação do prazo de quinze dias, a contar das notificações, para comprovarem, perante o Tribunal (art. 214, III, ‘a’, do Regimento Interno) , o recolhimento da dívida aos cofres do Fundo Nacional de Saúde, atualizada monetariamente e acrescida dos juros de mora, calculados a partir das datas discriminadas, até a data do recolhimento, na forma prevista na legislação em vigor. 
	VALOR ORIGINAL (R$) 
	DATA DA OCORRÊNCIA

	13.520,00
	3/1/2005

	40.453,81
	24/1/2005

	59.568,25
	16/2/2005

	440,56
	17/2/2005

	56.274,25
	16/3/2005

	62.948,25
	14/6/2005

	62.948,25
	14/7/2005

	2.600,00
	21/7/2005

	26.463,25
	15/8/2005

	440,56
	16/8/2005

	62.648,25
	15/9/2005

	440,56
	14/10/2005

	22.909,25
	17/10/2005

	35.745,00
	18/10/2005

	3.465,50
	1/11/2005

	22.909,25
	16/11/2005

	440,56
	17/11/2005

	15.890,50
	22/11/2005

	15.900,00
	23/11/2005

	93.287,81
	14/12/2005

	22.909,25
	16/12/2005

	3.524,50
	22/12/2005

Valor atualizado até 05/09/2018: R$ 1.280.439,43
b) aplicar aos Srs. Adriano Alves Bastos Moitinho (CPF XXX.206.735-XX) e Dinarte Alves Moitinho (CPF XXX.135.505-XX) , individualmente, a multa prevista no art. 58, II, da Lei 8.443/1992 c/c o art. 268, I, do Regimento Interno, fixando-lhes o prazo de 15 (quinze) dias, a contar das notificações, para comprovarem, perante o Tribunal (art. 214, III, ‘a’, do Regimento Interno) , os recolhimentos das dívidas aos cofres do Tesouro Nacional, atualizadas monetariamente desde a data do presente acórdão até a dos efetivos recolhimentos, se forem pagas após o vencimento, na forma da legislação em vigor; 
c) autorizar, desde logo, nos termos do art. 28, II, da Lei 8.443/1992, a cobrança judicial das dívidas, caso não atendidas as notificações;
d) fixar novo e improrrogável prazo de 15 (quinze) dias para que o município de Planalto/BA comprove, perante o Tribunal (art. 214, III, ‘a’, do Regimento Interno do TCU – RITCU) , o recolhimento dos valores indicados a seguir aos cofres do Fundo Municipal de Saúde, atualizados monetariamente desde as datas indicadas até a data do efetivo recolhimento, nos termos da legislação vigente:
	VALOR ORIGINAL (R$) 
	DATA DA OCORRÊNCIA

	1.905,00
	05/05/2005

	1.436,20
	05/05/2005

	3.205,00
	12/05/2005

	5.005,21
	16/05/2005

	940,16
	17/05/2005

	1.014,00
	19/05/2005

	750,00
	19/05/2005

	573,00
	24/05/2005

	6.130,02
	01/06/2005

	6.727,17
	16/09/2005

	5.252,81
	19/09/2005

	1.395,52
	19/09/2005

	3.124,00
	20/09/2005

	429,00
	20/09/2005

	702,50
	20/09/2005

	1.042,42
	20/09/2005

	574,69
	20/09/2005

	3.917,02
	19/12/2005

	2.750,00
	20/12/2005

	750,00
	06/02/2006

	545,60
	20/02/2006

	4.431,04
	21/02/2006

	300,00
	03/03/2006

	57,00
	10/03/2006

	890,62
	13/03/2006

	238,00
	15/03/2006

	320,00
	15/03/2006

	4.405,49
	27/03/2006

	796,00
	06/04/2006

	350,00
	11/04/2006

	1.395,00
	11/04/2006

	982,00
	12/04/2006

	300,00
	12/04/2006

	6.852,05
	18/04/2006

	300,00
	04/05/2006

	5.012,78
	18/05/2006

	312,48
	30/05/2006

	170,00
	05/06/2006

	1.211,00
	16/06/2006

	5.555,07
	27/06/2006

	150,00
	18/07/2006

	4.290,12
	20/07/2006

	870,00
	24/07/2006

	269,00
	31/07/2006

	1.249,92
	16/08/2006

	450,00
	18/08/2006

	6.269,90
	22/08/2006

	600,00
	23/08/2006

	422,62
	18/10/2006

	739,00
	19/10/2006

	5.469,78
	23/10/2006

	1.072,50
	24/10/2006

	153,00
	06/11/2006

	5.284,32
	22/11/2006

	1.700,00
	05/12/2006

	698,25
	10/01/2007

	5.294,81
	19/01/2007

	7.560,23
	23/01/2007

	6.480,57
	26/02/2007

	700,15
	05/03/2007

	600,00
	21/03/2007

	4.584,47
	30/03/2007

	501,60
	02/04/2007

	1.143,50
	03/04/2007

	4.925,94
	03/05/2007

	4.000,00
	29/05/2007

	3.051,51
	19/06/2007

	4.896,70
	26/07/2007

	501,60
	02/08/2007

	5.066,26
	17/08/2007

	500,65
	24/08/2007

	4.001,10
	22/10/2007

	500,65
	30/10/2007

	4.165,86
	27/11/2007

	500,65
	04/12/2007

	4.313,25
	21/12/2007

	500,65
	02/01/2008

	2.090,70
	28/04/2008

	500,65
	28/04/2008

	4.362,62
	28/04/2008

Valor atualizado até 05/09/2018: R$ 357.299,42
e) informar ao município que a liquidação tempestiva do débito, com incidência apenas da atualização monetária, sanará o processo de modo que as contas poderão ser julgadas regulares com ressalva, dando-lhe quitação, ao passo que, de outra sorte, o não recolhimento da dívida ensejará o julgamento pela irregularidade das contas, com a condenação em débito, não só atualizado, mas, aí, acrescido de juros de mora;
f) determinar ao município de que, no caso da impossibilidade orçamentária de liquidação tempestiva do débito indicado no subitem ‘d’ acima, dentro do aludido prazo, adote providências com vistas à inclusão do valor da dívida em sua lei orçamentária anual ou na de créditos adicionais, informando o TCU sobre as providências adotadas no prazo de 30 (trinta) dias, contados da notificação;
g) determinar a autuação de processo específico, formado mediante apartado por cópia integral dos presentes autos, para o prosseguimento do feito em separado, no que concerne ao processamento da medida descrita no item ‘d’ acima, quanto à fixação do prazo para o recolhimento do débito pelo município de Planalto/BA;
h) encaminhar cópia da deliberação ao Procurador-Chefe da Procuradoria da República na Bahia, nos termos do § 3º do art. 16 da Lei 8.443/1992 c/c o § 7º do art. 209 do Regimento Interno do TCU, para adoção das medidas cabíveis; e comunicar-lhe que o relatório e o voto que a fundamentarem podem ser acessados por meio do endereço eletrônico www.tcu.gov.br/acordaos e que, caso haja interesse, o Tribunal pode enviar-lhe cópia desses documentos sem qualquer custo.” (os destaques constam do texto original) 
O diretor e o secretário da Secex-BA aquiesceram com a proposta do diretor[footnoteRef:4]. [4:  Peça 52-53.] 
O MP/TCU, representado pelo Subprocurador-Geral Lucas Rocha Furtado, manifestou-se conforme se segue[footnoteRef:5]: [5:  Peça 54.] 
“ (...) 
Em essência, foram verificadas as seguintes ocorrências envolvendo débito:
a)	ausência de documentação comprobatória de despesas referentes ao PAB fixo e variável no período de janeiro a março e junho a dezembro/2005 (constatação 3158 – peça 2, p. 17 e 18-19, 22-23, 26-29) , sendo glosadas ordens bancárias no valor total de R$ 625.727,61: ressarcimentos 836, 840, 841, 842, 843, 845, 846, 847, 848, 849, 850, 851, 852, 853, 855, 857, 858, 859, 860, 861, 862 e 863;
b)	utilização indevida de recursos do PAB para pagamento de ações de média e alta complexidade (constatação 3264 – peça 2, p. 16 e 19-21, 24-25, 28-42) , no valor total de R$ 192.103,52: ressarcimentos 882, 884, 885, 888, 891, 892, 893, 902, 905, 907, 908, 909, 910, 911, 912, 913, 914, 915, 916, 918, 919, 920, 921, 922, 923, 925, 926, 928, 929, 931, 934, 936, 937, 938, 956, 961, 964, 970, 975, 977, 987, 978, 979, 984, 990, 993, 995, 996, 998, 999, 1000, 1001, 1002, 1003, 1005, 1006, 1008, 1027, 1028, 1033, 1034, 1035, 1036, 1037, 1038, 1039, 1040, 1041, 1042, 1043, 1044, 1045, 1046, 1047, 1048, 1049, 1050, 1053, 1054, 1055, 1056, 1057, 14517, 14815 e 14832.
Em face do Relatório do Denasus, foram apresentadas justificativas de idêntico teor pelos Srs. Dinarte (peça 5, p. 46-59 e peça 6, p. 3-35) e Adriano Alves Moitinho (peça 6, p. 36-200 e peça 7, p. 1-42) e pela Sra. Lorena Silveira Almeida (peça 7, p. 43-200 e peça 10, p. 1-60) , com relação ao ressarcimento 863 da Constatação 3158, e aos ressarcimentos 888, 891, 892, 893, 902, 905, 907, 908, 909, 912, 913, 914, 915, 916, 918, 919, 920, 921, 922, 923, 925, 926, 928, 929, 931, 934, 936, 937, 938, 961, 964, 970, 975, 977, 978, 979, 984, 987, 990, 993, 998, 999, 1000, 1001, 1002, 1005, 1006, 1045, 1046, 1049, 1050, 1053 e 1057, da Constatação 3264.
A documentação foi encaminhada para análise (peça 10, p. 70 e 73) , tendo sido emitido o Relatório de Auditoria Complementar (peça 10, p. 74-80, 81 e 82-85) .
No que se refere à ausência de comprovação de despesas, a irregularidade foi mantida e o correspondente débito ensejou a instauração desta TCE.
No tocante à utilização indevida de recursos do PAB, a documentação apresentada não foi considerada hábil a afastar o débito, que foi mantido na sua integralidade. Entretanto, considerou a equipe do Denasus que o débito seria passível de celebração de Termo de Ajuste Sanitário – TAS, regulamentado pela Portaria MS/GM 2.046/2009. 
Assim, foi enviado ofício a então Secretária Municipal de Saúde de Planalto/BA, em 11/2/2011, com vistas a questioná-la acerca do interesse em celebrá-lo (peça 10, p. 114-115) . O documento, todavia, foi devolvido pelos Correios (peça 10, p. 116-118) .
Nova notificação foi enviada em 13/4/2011 (peça 10, p. 136-138) , a qual foi devidamente recebida pela então secretária municipal de saúde. Todavia, conforme informação à peça 10, p. 144, não houve manifestação no sentido de celebração do TAS. A despeito disso, as despesas que configuraram desvio de objeto/finalidade não foram inseridas no débito objeto desta TCE (peça 1, p. 52-56) .
Encontrando-se os autos no Tribunal, foram tecidas considerações acerca do recente entendimento do TCU sobre o tratamento a ser dado aos débitos relativos a recursos federais do SUS transferidos ‘fundo a fundo’ aos entes da Federação (Acórdão 1072/2017-TCU-Plenário) , destacando-se, em especial, os débitos decorrentes de desvios de objeto ou de finalidade.
Na ocasião, entendeu o TCU que, nesse caso, quando as despesas irregulares se dão em benefício da comunidade, não se configurando dano ao erário propriamente dito (assim considerados os desfalques, desvios, malversação, superfaturamentos, despesas sem a devida comprovação, etc.) , cabe ao ente federado, beneficiário dos valores gastos indevidamente, a obrigação de recompor esses valores, com recursos próprios, ao seu respectivo fundo de saúde, atualizados monetariamente (item 9.3.2.2 do referido acórdão) .
Deliberou, ainda, o Tribunal, que ‘independentemente da origem do débito e do fundo que deve ser ressarcido’, faz-se necessária a instauração da correspondente TCE (item 9.3.5 e subitem 9.3.5.1) . 
A par desse entendimento, foi promovida a citação (peças 15, 19-22 e 29-33) :
a)	dos Srs. Dinarte Alves Moitinho e Adriano Alves Bastos Moitinho, no valor histórico de R$ 625.727,61, em decorrência da não comprovação das despesas realizadas com recursos do SUS;
b)	do Município de Planalto/BA, no valor histórico de R$ 192.103,52, em razão da utilização de recursos do PAB para pagamento de ações de média e alta complexidade.
Em razão dessa última ocorrência, foi realizada, ainda, a audiência dos Srs. Dinarte e Adriano Moitinho, os quais ofereceram defesa conjunta que constitui as peças 42-43 (cópia às peças 44-45) destes autos.
A Prefeitura Municipal de Planalto/BA, por sua vez, representada pela mesma advogada dos Srs. Dinarte e Adriano Moitinho, requereu a prorrogação do prazo para apresentação de suas alegações de defesa em duas oportunidades (peças 27 e 35. Posteriormente, foi apresentada defesa à peça 42, p. 21-23 (cópia também à peça 44, p. 21-23) .
A par das justificativas prestadas, a unidade técnica se posicionou por seu não acolhimento, propondo, em essência:
a)	julgar irregulares as contas dos Srs. Adriano e Dinarte Moutinho, com condenação em débito (R$ 625.727,61) e aplicação de multa fundamentada no art. 58, II, da Lei 8.443/1992;
b)	fixar novo e improrrogável prazo para que o Município de Planalto/BA comprove o recolhimento dos valores indicados aos cofres do Fundo Municipal de Saúde.
**
Manifesto discordância parcial do encaminhamento sugerido. Explico.
Com efeito, na fase interna da TCE, os Srs. Dinarte e Adriano Moitinho não lograram apresentar documentação hábil a comprovar a regular aplicação dos recursos creditados por meio das ordens bancárias indicadas na constatação 3158.
Naquela fase inicial, os responsáveis ofertaram apenas o aviso de crédito referente ao ressarcimento 863 (peça 5, p. 52 e 60-61) , não havendo qualquer documento atinente à destinação dada a esses recursos ou aos demais valores questionados, com vistas ao afastamento do correspondente débito. 
No entanto, a título de alegações de defesa, os responsáveis fizeram juntar aos autos farta documentação oferecida em face de processo judicial envolvendo a mesma ocorrência, englobando cópias de cheques, documentos contábeis e notas fiscais, os quais mereceram análise mais detalhada de minha Assessoria. 
A partir do confronto entre as ordens bancárias relacionadas no Relatório do Denasus (peça 2, p. 9-44) , os extratos bancários (peça 2, p. 46-55) e a documentação constante da peça 42, foi possível concluir que, do total dos recursos repassados por meio das ordens bancárias questionadas (R$ 625.727,61) restaram comprovadas despesas no montante de R$ 316.010,24. 
A seguir, relaciono as ordens bancárias cujos valores foram glosados, bem como os documentos apresentados pelos defendentes, com vistas a comprovar sua utilização, tecendo considerações acerca da sua pertinência para fins de redução do débito:
- quanto às ordens bancárias de 3/1 e 24/1/2005, no total de R$ 53.973,81 (R$ 13.520,00 + R$ 3.554,00 + 22.909,25 + R$ 13.550,00 +R$ 440,56) , entendo comprovadas despesas no montante de R$ 18.721,01:
a)	pagamento de salários de médicos e enfermeiras vinculadas à Secretaria de Saúde (Sr. Jonan Cheles Nascimento e outros - peça 42, p. 568 e 860-864) , mês de janeiro/2005, por meio dos cheques 850.062 (R$ 4.702,70) , 850.063 (R$ 1.941,35) e 850.064 (R$ 1.403,00) , totalizando R$ 8.407,05. A correspondente ordem de pagamento foi emitida no valor de R$ 10.950,00, todavia não foi possível identificar os pagamentos referentes à diferença de R$ 2.902,95;
b)	pagamento à Distribuidora Capixaba de Medicamentos Ltda., no valor de R$ 10.313,96, por meio do cheque 850.065 (peça 42, p. 564 e 866-896) . É de se observar que os medicamentos adquiridos foram destinados à manutenção do Hospital Municipal Nilton Ferreira dos Santos, à semelhança do indicado na constatação 3264 (ressarcimentos 1039 e 1038, por exemplo) , constituindo-se em desvio de objeto, que seria da responsabilidade do município;
- quanto às ordens bancárias de 16/2 e 17/2/2005, no total de R$ 60.008,81 (R$ 22.909,25 + R$ 19.845,00 +R$ 13.260,00 + R$ 3.554,00 + R$ 440,56) , entendo comprovadas despesas no montante de R$ 45.188,91:
a)	pagamentos à empresa SAME – Serviço de Atenção Médica Especializada S/C Ltda. (peça 42, p. 560 e 897-902) , no total de R$ 32.298,85, por meio dos cheques 850.070 (R$ 31.168,39) e 850.071 (R$ 1.130,46) . Os serviços médicos, custeados com recursos do PAB (peça 42, p. 900) , foram prestados no Hospital Nilton Ferreira Santos, à semelhança do indicado na constatação 3264 (a exemplo dos ressarcimentos 911 e 913) constituindo-se em desvio de objeto, que seria da responsabilidade do município;
b)	pagamento de salários de médicos e enfermeiras vinculadas à Secretaria de Saúde (Sr. Jonan Cheles Nascimento e outros - peça 42, p. 552, 556 e 909-913) , mês de fevereiro/2005, por meio dos cheques 850.079 (R$ 5.989,40) e 850.080 (R$ 2.313,20) , totalizando R$ 8.302,60. A correspondente ordem de pagamento foi emitida no valor de R$ 10.890,00, todavia não foram identificados no extrato bancário os pagamentos referentes à diferença de R$ 2.587,40, que seria destinada às retenções de INSS e IRRF;
c)	pagamento à Distribuidora Capixaba de Medicamentos Ltda., no valor de R$ 9.818,44, por meio do cheque 850.083 (peça 42, p. 548 e 914-944) . É de se observar que os medicamentos adquiridos, embora custeados com recursos do PAB, foram destinados à manutenção do Hospital Municipal Nilton Ferreira dos Santos, à semelhança do indicado na constatação 3264 (ressarcimentos 1039 e 1038, por exemplo) , constituindo-se em desvio de objeto, que seria da responsabilidade do município. É de se consignar, ademais, que a despesa foi parcialmente honrada pelas ordens bancárias creditadas entre 16 e 17/2/2005. Antes do débito do cheque 850.083, ocorrido em 4/3/2005, a disponibilidade da conta era de R$ 47.479,96 (R$ 37.661,52 + R$ 9.818,44) , dos quais R$ 42.892,50 referentes à ordem bancária de 1/3/2005, que não foi questionada pelo Denasus. Portanto, descontando-se essa última ordem bancária, o saldo existente seria de R$ 4.587,46. Portanto, com relação ao cheque 850.083, deve ser considerado como pago com recursos das ordens bancárias em apreço, apenas R$ 4.587,46 (R$ 47.479,46 – R$ 42.892,50) ;
- quanto às ordens bancárias de 16/3/2005, no total de R$ 56.274,25 (R$ 22.909,25 + R$ 13.520,00 + R$ 19.845,00) , entendo comprovadas despesas no montante de R$ 7.500,00:
a)	pagamento à empresa X-MEd – A. Carlos Bezerra da Silva (peça 42, p. 548 e 946-954) , no valor de R$ 7.500,00, por meio do cheque 850.089. Embora custeados com recursos do PAB (peça 42, p. 948) , os serviços se referem à instalação e manutenção da unidade produtora de radiologia/RX no Hospital Nilton Ferreira Santos, à semelhança do indicado na constatação 3264 (a exemplo do ressarcimento 884) constituindo-se em desvio de objeto, que seria da responsabilidade do município;
b)	pagamento à empresa Laborclínica (peça 42, p. 540 e 956-958) , no valor de R$ 6.130,02, por meio do cheque 850.145. Esse pagamento consta da constatação 3264 (especificamente ressarcimento 885) , tendo sido glosado e considerado no débito imputado ao município por se tratar de despesa em ações de média complexidade (desvio de objeto) . Portanto, não será considerado para efeito de redução do débito a ser imputado aos Srs. Dinarte e Adriano Moutinho;
c)	pagamento à empresa Rotal Hospitalar Ltda. (peça 42, p. 532 e 960-978) , no valor total de R$ 7.873,67, por meio do cheque 850.149. Corresponde ao somatório de três processos de pagamento com a aquisição de insumos médicos, cuja destinação não foi especificada, não sendo possível concluir que houve desvio de objeto. No entanto, não é possível considerá-lo para efeito de redução do débito, tendo em vista que o cheque foi compensado em 7/6, data muito distante do crédito das ordens bancárias em apreço (16/3) . Conforme extratos bancários constantes dos autos, houve ao menos um crédito de ordem bancária, no valor de R$ 38.496,29, em 23/3/2005, não havendo informações para o período de 24/3 a 30/5/2005. Não há, portanto, como vinculá-lo aos recursos repassados em 16/3/2005;
d)	pagamento à empresa Cleusa Magalhães & Brito Ltda. (peça 42, p. 524 e 980-986) , no valor de R$ 3.571,72, por meio do cheque 850.150, pela prestação de serviços laboratoriais ao Hospital Municipal Nilton Ferreira dos Santos, à semelhança do indicado na constatação 3264 (ressarcimento 885, por exemplo) , constituindo-se em desvio de objeto, que seria da responsabilidade do município . À semelhança do caso anterior, não há como vinculá-lo à ordem bancária de 16/3/2005;
e)	pagamento à empresa Princesa Auto Peças – Rizomar C Juventino (peça 42, p. 520 e 988-994) , no valor de R$ 3.005,00, por meio do cheque 850.152, pelo fornecimento de materiais destinados à manutenção do Hospital Municipal Nilton Ferreira dos Santos, à semelhança do indicado na constatação 3264 (ressarcimento 1027, por exemplo) , constituindo-se em desvio de objeto, que seria da responsabilidade do município. À semelhança do caso anterior, não há como vinculá-lo à ordem bancária de 16/3/2005;
- quanto às ordens bancárias de 14/6/2005, no total de R$ 62.948,25 (R$ 440,56 + R$ 3.554,00 + R$ 22.909,25 + R$ 16.200,00 + R$ 19.845,00) , entendo comprovadas despesas no montante de R$ 21.771,10:
a)	pagamento à Distribuidora Capixaba de Medicamentos Ltda., no valor de R$ 6.821,10, por meio do cheque 850.153 (peça 42, p. 516 e 996-1002) . É de se observar que os medicamentos adquiridos foram destinados à manutenção do Hospital Municipal Nilton Ferreira dos Santos e de centros de saúde do município, à semelhança do indicado na constatação 3264 (ressarcimentos 1039 e 1038, por exemplo) , constituindo-se em desvio de objeto, que seria da responsabilidade do município;
b)	pagamento à empresa SAME – Serviço de Atenção Médica Especializada S/C Ltda. (peça 42, p. 511 e 1004-1008) , no total de R$ 14.950,00, por meio do cheque 850.165. Os serviços médicos foram prestados no Hospital Nilton Ferreira Santos, à semelhança do indicado na constatação 3264 (a exemplo dos ressarcimentos 911 e 913) constituindo-se em desvio de objeto, que seria da responsabilidade do município. Observo, adicionalmente, que, embora a documentação contábil relacione como credora a empresa Cleusa Magalhães & Brito Ltda., a correspondente nota fiscal 00077 (referenciada no item ‘especificação’ da ordem de pagamento – peça 42, p. 1006 e 1008) foi emitida pela SAME e o cheque foi nominal a essa empresa. Entendo, em razão disso, que se tratou de equívoco formal da contabilidade, como alegado à peça 42, p. 822;
- quanto às ordens bancárias de 14/7 e 21/7/2005, no total de R$ 65.548,25 (R$ 440,56 + R$ 3.554,00 + R$ 22.909,25 + R$ 16.200,00 + R$ 19.845,00 + R$ 2.600,00) , entendo comprovadas despesas no montante de R$ 40.307,06:
a)	pagamento à Distribuidora Capixaba de Medicamentos Ltda., no valor de R$ 8.343,62, por meio do cheque 850.167 (peça 42, p. 507 e 1010-1014) . É de se observar que os medicamentos adquiridos foram destinados à manutenção do Hospital Municipal Nilton Ferreira dos Santos, à semelhança do indicado na constatação 3264 (ressarcimentos 1039 e 1038, por exemplo) , constituindo-se em desvio de objeto, que seria da responsabilidade do município. Afora isso, não foram juntadas as correspondentes notas fiscais, motivo pelo qual não pode ser considerado para fins de redução do débito;
b)	pagamento à empresa SAME – Serviço de Atenção Médica Especializada S/C Ltda. (peça 42, p. 505 e 1016) , no total de R$ 9.100,00, por meio do cheque 850.174. Foi juntado apenas o documento denominado ‘processo de pagamento’, não restando comprovada a regularidade da despesa. Assim, não deve ser considerado para fins de redução do débito;
c)	pagamento à empresa SAME – Serviço de Atenção Médica Especializada S/C Ltda. (peça 42, p. 499 e 1018-1024 e 1028) , no total de R$ 49.620,00, por meio do cheque 850.175. Os serviços médicos foram prestados no Hospital Nilton Ferreira Santos, à semelhança do indicado na constatação 3264 (a exemplo dos ressarcimentos 911 e 913) constituindo-se em desvio de objeto, que seria da responsabilidade do município. É de se consignar, ademais, que a despesa foi parcialmente honrada pelas ordens bancárias creditadas entre 14 e 21/7/2005. Antes do débito do cheque 850.175, em 1/8/2005, a disponibilidade da conta era de R$ 79.745,55 (R$ 88.845,55 – R$ 9.100,00) , dos quais R$ 39.438,49 referentes à ordem bancária de 29/7, que não foi questionada pelo Denasus. Portanto, descontando-se essa última ordem bancária, o saldo existente seria de R$ 40.307,06. Portanto, com relação ao cheque 850.175, deve ser considerado como pago com recursos das ordens bancárias em apreço apenas o montante de R$ 40.307,06 (R$ 79.745,55 – R$ 39.438,49) disponível na conta;
d)	pagamento à empresa SAME – Serviço de Atenção Médica Especializada S/C Ltda. (peça 42, p. 495, 1030-1032 e 1036) , no total de R$ 13.500,00, por meio do cheque 850.176. Os serviços médicos foram prestados no Hospital Nilton Ferreira Santos, à semelhança do indicado na constatação 3264 (a exemplo dos ressarcimentos 911 e 913) constituindo-se em desvio de objeto, que seria da responsabilidade do município. Esse valor não deve ser considerado para efeito de redução do débito, tendo em ausência de saldo disponível referente às ordens bancárias de 14/7 e 21/7/2005;
e)	pagamento à empresa Neves Neves Comércio Ltda. (peça 43, p. 489, 491 e 1042-1050) , no valor de R$ 3.396,02, por meio do cheque 850.179. Refere-se à aquisição de materiais destinados à manutenção do Hospital Municipal Nilton Ferreira dos Santos, à semelhança do indicado na constatação 3264 (ressarcimentos 1039 e 1038, por exemplo) , constituindo-se em desvio de objeto, que seria da responsabilidade do município. Observo, ademais, que a nota fiscal juntada aos autos não permite identificar qualquer dado de preenchimento (peça 42, p. 1046-1050) . Em razão disso, e tendo em vista as considerações tecidas nas ‘c’ e ‘d’ acima, esse valor não pode ser considerado para fins de redução do débito;
- quanto às ordens bancárias de 15/8 e 16/8/2005, no total de R$ 26.903,81 (R$ 22.909,25 + R$ 3.554,00 + R$ 440,56) , entendo comprovadas despesas no montante de R$ 9.053,59:
a)	pagamento à Distribuidora Capixaba de Medicamentos Ltda., no valor de R$ 4.586,84, por meio do cheque 850.183 (peça 42, p. 479, 1052-1054 e 1058-1060) . É de se observar que os medicamentos adquiridos foram destinados à manutenção do Hospital Municipal Nilton Ferreira dos Santos, à semelhança do indicado na constatação 3264 (ressarcimentos 1039 e 1038, por exemplo) , constituindo-se em desvio de objeto, que seria da responsabilidade do município. Afora isso, não foram juntadas as correspondentes notas fiscais, motivo pelo qual não deve ser considerado para fins de redução do débito;
b)	pagamento à empresa Cleusa Magalhães & Brito Ltda. (peça 42, p. 437 e 1066-1067) , no valor de R$ 5.663,59, por meio do cheque 850.184. Os serviços laboratoriais foram prestados ao Hospital Nilton Ferreira Santos, à semelhança do indicado na constatação 3264 (ressarcimento 885, por exemplo) , constituindo-se em desvio de objeto, que seria da responsabilidade do município. Observo, adicionalmente, que o único documento contábil apresentado (‘Processo de pagamento’) indica como credor o Laborclínica, embora a nota fiscal tenha sido emitida pela empresa Cleusa Magalhães & Brito Ltda. Todavia, o correspondente cheque foi emitido em nome desta última empresa (peça 43, p. 277) , sendo possível atribuir a divergência a equívoco formal da contabilidade, à semelhança do ocorrido com o pagamento referente ao cheque 850165;
c)	transferência de saldo da conta PAB/MS/Planalto para a conta PMP Farmácia Básica, no valor de R$ 7.108,00 (peça 42, p. 574) . Embora o responsável alegue que os recursos se destinaram ao pagamento de funcionários, não há prova dessa destinação. Portanto, não deve ser considerado para fins de redução do débito;
d)	pagamento à empresa Princesa Auto Peças – Rizomar C Juventino (peça 42, p. 469 e 1068-1072) , no valor de R$ 3.390,00, por meio do cheque 850.185, pelo fornecimento de materiais destinados à manutenção do Hospital Municipal Nilton Ferreira dos Santos, à semelhança do indicado na constatação 3264 (ressarcimento 1027, por exemplo) , constituindo-se em desvio de objeto, que seria da responsabilidade do município;
- quanto às ordens bancárias de 15/9/2005, no total de R$ 62.648,25 (R$ 440,00 + R$ 3.554,00 + R$ 22.909,25 + R$ 15.900,00 + R$ 19.845,00) , entendo comprovadas despesas no montante de R$ 40.000,00:
a)	pagamento à Distribuidora Capixaba de Medicamentos Ltda., no valor de R$ 6.727,17, por meio do cheque 850.202 (peça 42, p. 441 e 1081-1090) . Esse pagamento consta da constatação 3264 (especificamente ressarcimento 1037) , tendo sido glosado e considerado no débito imputado ao município por se tratar de despesa com aquisição de medicamentos e materiais para o Hospital Municipal Nilton Ferreira dos Santos (desvio de objeto) . Portanto, não será considerado para efeito de redução do débito a ser imputado aos Srs. Dinarte e Adriano Moutinho;
b)	pagamento à empresa SAME – Serviço de Atenção Médica Especializada S/C Ltda. (peça 42, p. 457 e 1091-1094) , no total de R$ 40.000,00, por meio do cheque 850.197. Os serviços médicos foram prestados no Hospital Nilton Ferreira Santos, à semelhança do indicado na constatação 3264 (a exemplo dos ressarcimentos 911 e 913) constituindo-se em desvio de objeto, que seria da responsabilidade do município;
- quanto às ordens bancárias de 14/10 e 17/10/2005, no total de R$ 23.349,81 (R$ 440,56 + R$ 22.909,25) , entendo comprovadas despesas no montante de R$ 23.349,81:
a)	pagamento à empresa SAME – Serviço de Atenção Médica Especializada S/C Ltda. (peça 42, p. 445 e 1095-1098) , no total de R$ 43.500,00, por meio do cheque 850.198. Os serviços médicos foram prestados no Hospital Nilton Ferreira Santos, à semelhança do indicado na constatação 3264 (a exemplo dos ressarcimentos 911 e 913) constituindo-se em desvio de objeto, que seria da responsabilidade do município. É de se consignar que a despesa foi parcialmente honrada pelas referidas ordens bancárias, sendo o restante do valor suportado por transferência de recursos da prefeitura (peça 42, p. 580) , ocorrida em 17/10 (R$ 20.000,00) . Portanto, deve ser considerada para fins de redução do débito apenas a parte da despesa paga com recursos federais (R$ 23.349,81) ;
- quanto às ordens bancárias de 18/10/2005, no total de R$ 35.745,00 (R$ 19.845,00 + R$ 15.900,00) , entendo que não houve a comprovação de despesa:
a)	transferência de saldo da conta PAB/MS/Planalto para a conta PMP Prefeitura, no valor de R$ 14.929,47 (peça 42, p. 578) . Embora o responsável alegue que os recursos se destinaram ao pagamento de funcionários, não há prova dessa destinação. Portanto, mantido o correspondente débito. O responsável apresenta, ainda, outra transferência envolvendo as referidas contas no valor de R$ 20.000,00 (peça 42, 580) . Todavia, ao invés de débito à conta PAB/MS/Planalto, trata o documento de crédito ocorrido em 17/10/2007, que financiou parte do pagamento afeto ao cheque 850.198, mencionado no item anterior. Portanto, não se trata de comprovante de despesa, não ensejando redução do débito;
- quanto às ordens bancárias de 1/11 e 16//11/2005, no total de R$ 26.374,75 (R$ 3.465,50 + R$ 22.090,25) , entendo comprovadas despesas no montante de R$ 18.000,00:
a)	pagamento a José Cloves S. B. Filho, médico lotado na Secretaria de Saúde ( peça 42, p. 429 e 1112-1115) no valor de R$ 6.000,00 (valor do salário líquido) , por meio do cheque 850.218. A correspondente ordem de pagamento foi emitida no valor de R$ 7.700,00, todavia não foram identificados no extrato bancário os pagamentos referentes à diferença de R$ 1.700,00, que seria destinada às retenções de INSS e IRRF;
b)	pagamentos a Liomar Costa Leal e Maurício Fábio, médicos vinculados à Secretaria de saúde (peça 42, p. 421, 425 e 1116-1120) , no valor individual de R$ 6.000,00 (valor do salário líquido) , por meio dos cheques 850.220 e 850.223, totalizando R$ 12.000,00. A correspondente ordem de pagamento foi emitida no valor de R$ 21.400,00, tendo em vista englobar o pagamento de outros profissionais de saúde. Não foram identificados no extrato bancário os pagamentos referentes à diferença de R$ 1.700,00, que seria destinada às retenções de INSS e IRRF. É de se consignar, ainda, que, embora o cheque 850.223 tenha sido debitado apenas em 21/11, após o crédito de ordens bancárias não questionadas pelo Denasus (em 21/11/2005) no valor total de R$ 8.550,00, não deve ser a elas vinculado, tendo em vista ter remanescido saldo suficiente das ordens bancárias de 1/11 e 16/11 após o débito do cheque 850.220;
- quanto às ordens bancárias de 17/11, 22/11 e 23/11/2005, no total de R$ 32.231,06 (R$ 440,56 + R$ 3.524,50 + R$ 12.366,00 + R$ 15.900,00) , entendo comprovadas despesas no montante de R$ 27.371,74:
f)	transferência de saldo da conta PAB/MS/Planalto para a conta PMP Prefeitura, no valor de R$ 14.929,47 (peça 42, p. 584) . Embora o responsável alegue que os recursos se destinaram ao pagamento de funcionários, não há prova dessa destinação. Portanto, não deve ser considerada para fins de redução do débito;
g)	pagamento à empresa Cleusa Magalhães & Brito Ltda. (peça 42, p. 411 e 1121-1125) , no valor de R$ 4.146,71, por meio do cheque 850.225. Os serviços laboratoriais foram prestados ao Hospital Nilton Ferreira Santos, à semelhança do indicado na constatação 3264 (ressarcimento 885, por exemplo) , constituindo-se em desvio de objeto, que seria da responsabilidade do município;
h)	pagamento à empresa SAME – Serviço de Atenção Médica Especializada S/C Ltda. (peça 42, p. 417 e 1126-1129) , no total de R$ 52.400,00, por meio do cheque 850.224. Os serviços médicos foram prestados no Hospital Nilton Ferreira Santos, à semelhança do indicado na constatação 3264 (a exemplo dos ressarcimentos 911 e 913) constituindo-se em desvio de objeto, que seria da responsabilidade do município. É de se consignar que a despesa foi parcialmente honrada pelas ordens bancárias creditadas entre 17 e 23/11/2005, tendo em vista a disponibilidade de apenas R$ 23.225,03 após o débito do cheque 850.225, em 28/11/2005. O restante da despesa foi suportada por ordem bancária creditada posteriormente, em 29/11/2005, que não foi objeto de questionamento pelo Denasus. Portanto, com relação ao cheque 850.224, deve ser considerado como pago com recursos das ordens bancárias em apreço apenas R$ 23.225,03;
i)	transferência de saldo da conta PAB/MS/Planalto para a conta PMP Farmácia Básica, no valor de R$ 6.990,10 (peça 42, p. 582) . Embora o responsável alegue que os recursos se destinaram ao pagamento de funcionários, não há prova dessa destinação. Portanto, não deve ser considerada para fins de redução do débito;
- quanto às ordens bancárias de 14/12, 16/12 e 22/12/2005, observo, inicialmente, que o Relatório do Denasus promoveu contagem em duplicidade da parcela de R$ 22.909,25. Verificando-se o extrato bancário, é possível constatar que não houve crédito de ordem bancária, nesse valor, no dia 14/12, apenas no dia 16/12. Portanto, no dia 14/12, foi creditada a importância total de R$ 70.378,56, ao invés de R$ 93.287,81, cabendo a correção do débito. Somando-se os créditos das três datas, alcançasse R$ 96.812,31 (R$ 440,56 + R$ 15.900,00 + R$ 5.000,00 + R$ 2.550,00 + R$ 30.288,00 + R$ 16.200,00 + R$ 22.909,25 + R$ 22.909,25) , dos quais entendo comprovadas despesas no total de R$ 64.747,02:
a)	pagamento à empresa Cleusa Magalhães & Brito Ltda. (peça 42, p. 401 e 1130-1132) , no valor de R$ 3.917,02, por meio do cheque 850.227. Os serviços laboratoriais foram prestados ao Hospital Nilton Ferreira Santos, à semelhança do indicado na constatação 3264 (ressarcimento 885, por exemplo) , constituindo-se em desvio de objeto, que seria da responsabilidade do município;
b)	transferência de saldo da conta PAB/MS/Planalto para a conta PMP Prefeitura, no valor de R$ (peça 42, p. 572) . Embora o responsável alegue que os recursos se destinaram ao pagamento de funcionários, não há prova dessa destinação. Portanto, não deve ser considerada para fins de redução do débito;
c)	pagamento à empresa SAME – Serviço de Atenção Médica Especializada S/C Ltda. (peça 42, p. 397 e 1133-1136) , no total de R$ 24.930,00, por meio do cheque 850.229. Os serviços médicos foram prestados no Hospital Nilton Ferreira Santos, à semelhança do indicado na constatação 3264 (a exemplo dos ressarcimentos 911 e 913) constituindo-se em desvio de objeto, que seria da responsabilidade do município;
d)	pagamento à empresa SAME – Serviço de Atenção Médica Especializada S/C Ltda. (peça 42, p. 393 e 1137-1140) , no total de R$ 35.900,00, por meio do cheque 850.230. Os serviços médicos foram prestados no Hospital Nilton Ferreira Santos, à semelhança do indicado na constatação 3264 (a exemplo dos ressarcimentos 911 e 913) constituindo-se em desvio de objeto, que seria da responsabilidade do município;
e)	transferência de saldo da conta PAB/MS/Planalto para a conta PMP Farmácia Básica, no valor de R$ 3.554,00 (peça 42, p. 576) . Embora o responsável alegue que os recursos se destinaram ao pagamento de funcionários, não há prova dessa destinação. Portanto, não deve ser considerada para fins de redução do débito.
Observo, ainda, que os responsáveis juntaram documentação atinente aos:
a)	cheques 850.194 e 850.195 (peça 42, p. 461, 465 e 1073-1080) , os quais, todavia, foram honrados com recursos objeto de ordem bancária creditada em 26/8/2005 e de transferência de 9/9/2005, as quais não foram questionadas no relatório do Denasus;
b)	cheques 850.214 e 850.217, suportados por ordem bancária creditada em 27/10/2005, que também não foi objeto de glosa e, assim, não deverão ser abatidos do débito (peça 42, p. 433, 437 e 1099-1111) .
Ante o exposto, considerando demonstrada a destinação de parte dos recursos repassados (R$ 316.010,24) e que houve contagem em duplicidade de ordem bancária no valor de R$ 22.909,25 (data de 14/12/2005) , entendo que o débito a ser atribuído aos Srs. Dinarte e Adriano Moutinho possa ser reduzido para R$ 286.808,12 (R$ 625.727,61 – R$ 316.010,24 – R$ 22.909,25) , assim distribuído:
- R$ 35.252,80, em 24/1/2005;
- R$ 14.379,34, em 16/2/2005;
- R$ 440,56, em 17/2/2005;
- R$ 48.774,25, em 16/3/2005;
- R$ 41.177,15, em 14/6/2005;
- R$ 22.641,19, em 14/7/2005;
- R$ 2.600,00, em 21/7/2005;
- R$ 17.409,66, em 15/8/2005;
- R$ 440,56, em 16/8/2005;
- R$ 22.648,25, em 15/9/2005;
- R$ 35.745,00, em 18/10/2005;
- R$ 8.374,75, em 16/11/2005;
- R$ 4.859,32, em 23/11/2005;
- R$ 5.631,54, em 14/12/2005;
- R$ 22.909,25, em 16/12/2005; e
- R$ 3.524,50, em 22/12/2005.
Com relação ao débito atribuído ao município, observo que a documentação apresentada na fase interna desta TCE, às peças 5, p. 46-59; 6, p. 3-200; e 7, p. 1-42, refere-se a grande parte dos ressarcimentos indicados na constatação 3264 (números 888, 891, 892, 893, 902, 905, 907, 908, 909, 912, 913, 914, 915, 916, 918, 919, 920, 921, 922, 923, 925, 926, 928, 929, 931, 934, 936, 937, 938, 961, 964, 970, 975, 977, 978, 979, 984, 987, 990, 993, 998, 999, 1000, 1001, 1002, 1005, 1006, 1045, 1046, 1049, 1050, 1053 e 1057) . Todavia, foi considerada insuficiente para afastar a irregularidade pelo Denasus, ensejando, por consequência, a proposição de celebração de TAS no valor total da ocorrência (R$ 192.103,52) . 
Idêntica conclusão se extrai dos documentos apresentados em sede de alegações de defesa, referentes à ação civil pública movida contra o ex-prefeito. Como visto, em relação à constatação 3264, foram apresentados documentos contábeis e fiscais referentes apenas aos ressarcimentos 885 e 1037, cujos correspondentes cheques (850.145 e 850.202) foram sacados à conta PAB/MS/Planalto, a despeito de envolverem despesas vinculadas ao hospital municipal. 
Tal prática, inclusive, pôde ser constatada em outros pagamentos, conforme por mim destacado acima, quando da análise da documentação apresentada pelo Sr. Dinarte e Adriano Moutinho, cabendo a Vossa Excelência, na qualidade de presidente destes autos, considerar a pertinência de renovar a citação do ente municipal, fazendo incluir esses valores.
Nada obstante, caso Vossa Excelência discorde da preliminar suscitada, manifesto-me, desde já, de acordo com a proposta de fixar novo e improrrogável prazo para que o Município de Planalto/BA comprove o recolhimento dos valores indicados no ofício citatório à peça 21, cuja regularidade não foi demonstrada, medida esta que, em meu entendimento, deve preceder o julgamento das contas dos Srs. Adriano e Dinarte Moitinho.”
É o relatório.

8.1. Juliana Barros Alves Brasil (16618/OAB-BA), representando Dinarte Alves Moitinho, Adriano Alves Bastos Moitinho e Município de Planalto/BA.

Subprocurador-Geral Lucas Rocha Furtado.

TOMADA DE CONTAS ESPECIAL. FUNDO NACIONAL DE SAÚDE. REPASSE FUNDO A FUNDO. REALIZAÇÃO DE DESPESAS COM RECURSOS FEDERAIS DO SISTEMA ÚNICO DE SAÚDE SEM A DEVIDA COMPROVAÇÃO DOCUMENTAL DO GASTO. DESVIO DE OBJETO. CITAÇÃO DOS EX-GESTORES E DO MUNICÍPIO. REJEIÇÃO DAS ALEGAÇOES DE DEFESA DOS EX-GESTORES. EXCLUSÃO DO MUNICÍPIO DA RELAÇÃO PROCESSUAL. CONTAS IRREGULARES DOS EX-GESTORES. DÉBITO. PRESCRIÇÃO DA PRETENSÃO PUNITIVA. COMUNICAÇÕES.

TOMADA DE CONTAS ESPECIAL (TCE)

Secretaria do TCU no Estado da Bahia (Sec-BA).

Trata-se de tomada de contas especial instaurada pelo Fundo Nacional de Saúde (FNS/MS) em que foram responsabilizados os Srs. Dinarte Alves Moitinho e Adriano Alves Bastos Moitinho, respectivamente, ex-prefeito (gestão 2005 a 2008) e ex-secretário municipal de Saúde do município de Planalto/BA, em razão de irregularidades na utilização de recursos do Sistema Único de Saúde (SUS) , repassados ao ente municipal na modalidade fundo a fundo, no período de janeiro de 2005 a abril de 2008, envolvendo os programas agente comunitário de saúde (ACS) , saúde da família (SF) e saúde bucal (SB) .
Após a realização de fiscalização, com o objetivo de atender à solicitação do Ministério Público Federal, o Departamento Nacional de Auditoria do SUS (Denasus) elaborou o relatório de auditoria Denasus 7232, finalizado em 21/10/2009, o qual informou acerca da ocorrência de irregularidades, as quais sintetizo a seguir[footnoteRef:2]: [2:  Peça 2, p. 9-44.] 
a) ausência de documentação comprobatória de despesas referentes ao Piso de Atenção Básica Fixo (PAB Fixo) e Piso de Atenção Básica Variável (PAB Variável) , no valor total de R$ 625.727,61 (constatação 3158) ;
b) utilização de recursos do PAB para pagamento de ações referentes a bloco de financiamento distinto, caracterizando desvio de objeto, no montante de R$ 192.103,52 (constatação 3264) ;
c) outras irregularidades, que não caracterizaram dano ao erário e que poderiam ser melhor tratadas mediante a celebração do termo de ajuste sanitário (TAS) .
O valor do débito, inicialmente, totalizou, portanto, R$ 817.831,13.
Em relação à duas primeiras constatações, o Denasus recomendou a restituição dos valores ao FNS.
Posteriormente, com base no despacho 2465/2013/SE/FNS/CGEOFC/CCONT[footnoteRef:3] e em conformidade com o parecer administrativo Coade/CGAUD/Denasus 363/2014[footnoteRef:4], foi excluído o valor correspondente ao desvio de objeto, visto que o Denasus considerou que não se tratava de dano ao erário. [3:  Peça 10, p. 149-151.]  [4:  Peça 10, p. 152-153.] 
O tomador de contas[footnoteRef:5] concluiu pela impugnação das despesas pagas sem comprovação, com a imputação da responsabilidade aos responsáveis elencados acima, entendimento corroborado pela Secretaria Federal de Controle Interno, do Ministério da Transparência e Controladoria-Geral da União[footnoteRef:6]. O certificado de auditoria concluiu pela irregularidade das contas[footnoteRef:7], entendimento que teve a anuência do diretor de Auditoria das Áreas de Previdência, Trabalho, Pessoal, Serviços Sociais e Tomada de Contas Especial da CGU[footnoteRef:8]. A autoridade ministerial atestou haver tomado conhecimento das referidas conclusões[footnoteRef:9]. [5:  Relatório do tomador de contas especial 161/2016 (peça 1, p. 52-56) .]  [6:  Relatório de auditoria 1021/2016 (peça 1, p. 58-60) .]  [7:  Peça 1, p. 61.]  [8:  Peça 1, p. 62.]  [9:  Peça 1, p. 65.] 
II
Neste Tribunal, o auditor da então Secex-BA, em instrução preliminar[footnoteRef:10], destacou que os pagamentos sem comprovação demandavam a realização de citação dos responsáveis. [10:  Peças 14-16.] 
Quanto ao desvio de objeto na utilização dos recursos do PAB, reputou aplicável a realização de audiência dos responsáveis, pois, não obstante a ausência de débito perante a União, a ocorrência teria influenciado de forma negativa o desempenho do PAB. Consignou, ademais, que, quando da proposta de mérito, seria oportunamente sugerida, em conformidade com o entendimento firmado no Acórdão 1072/2017-TCU-Plenário (relator Ministro Bruno Dantas) , a realização de determinação para que fossem devolvidos os valores ao fundo municipal de saúde.
O diretor divergiu parcialmente da referida proposta de encaminhamento, especificamente no que tange às ocorrências relacionadas ao desvio de objeto[footnoteRef:11]. Consignou que, com fundamento no entendimento fixado pelo subitem 9.3.2.3 do mencionado Acórdão 1072/2017-TCU-Plenário, as despesas realizadas com desvio de objeto são caracterizadas como débito perante o fundo municipal de saúde, devendo ser instaurada tomada de contas especial em desfavor do ente municipal. Com relação ao gestor, ante a ausência de indício de locupletamento, não caberia a imputação de débito pela ocorrência em questão. Poderia, porém, ensejar o julgamento de suas contas pela irregularidade, bem como a cominação de multa. [11:  Peça 15.] 
O secretário concordou com o encaminhamento proposto pelo diretor[footnoteRef:12]. [12:  Peça 16.] 
Desse modo, foi promovida a citação dos Srs. Dinarte Alves Moitinho e Adriano Alves Bastos Moitinho, em decorrência da não comprovação das despesas realizadas com recursos do SUS, a citação do município de Planalto/BA, em razão do desvio de objeto na utilização de recursos do PAB, bem como, e, ainda, audiência dos ex-gestores com relação ao desvio de objeto.
Após analisar as justificativas encaminhadas, a unidade instrutiva se posicionou pelo não acolhimento, propondo, em essência: julgar irregulares as contas dos Srs. Dinarte Alves Moitinho e Adriano Alves Bastos Moitinho, com condenação solidária ao pagamento do débito no valor de R$ 625.727,61; aplicar aos responsáveis a multa fundamentada no art. 58, II, da Lei 8.443/1992, quanto à ocorrência relativa ao desvio de objeto; fixar novo e improrrogável prazo para que o município de Planalto/BA comprove o recolhimento dos valores correspondentes ao desvio de objeto aos cofres do fundo municipal de saúde; e autuar processo apartado para processamento do débito relativo ao desvio de objeto.
Deixou de propor a cominação aos responsáveis da multa proporcional ao débito prevista no art. 57 da Lei 8.443/1992, em razão da ocorrência da prescrição.
III
O MP/TCU, representado pelo subprocurador-geral Lucas Rocha Furtado[footnoteRef:13], discordou parcialmente da proposta da unidade instrutiva. [13:  Peça 54.] 
Aduziu que o relatório do Denasus promoveu contagem em duplicidade do valor de uma ordem bancária creditada em 14/12/2005 na conta específica do convênio, no valor de R$ 22.909,25. Isso teria levado à conclusão errônea de que teria havido o pagamento, na referida data, com recursos destinados aos programas em tela, de despesas no valor total de R$ 93.287,81, sendo que o valor correto foi de R$ 70.378,56. Diante desse fato, e considerando, ainda, que, em consulta aos autos, constatou-se que, das referidas despesas, restaram justificados pagamentos no valor total de R$ 64.747,02, o MP/TCU concluiu que o débito em questão deveria ser reduzido para R$ 5.631,54.
Com relação aos demais débitos, o Parquet especializado verificou a existência de outros elementos que permitiam demonstrar a comprovação da aplicação de parte dos recursos repassados, os quais, somados aos R$ 64.747,02 acima referidos, totalizaram R$ 316.010,24, valor que deveria ser deduzido do débito.
Assim, considerou que o valor total histórico do débito a ser atribuído aos Srs. Dinarte Alves Moitinho e Adriano Alves Bastos Moitinho, em relação à constatação 3158 do relatório do Denasus, deveria ser reduzido para R$ 286.808,12 (R$ 625.727,61-R$ 316.010,24-22.909,25) .
Com relação ao débito atribuído ao município, tratado na ocorrência 3264, constatou que parte das despesas que restaram comprovadas também teriam sido aplicadas com desvio de objeto. Portanto, sugeriu que fosse considerada a possibilidade de se renovar a citação do ente municipal, incluindo tais valores.
Alternativamente, consignou que, caso houvesse discordância em relação à preliminar suscitada, manifestava-se, desde já, de acordo com a proposta de fixar novo e improrrogável prazo para que o município de Planalto/BA comprovasse o recolhimento dos valores indicados no ofício citatório.
IV
Na constatação 3264 do relatório do Denasus, foi informado que o valor histórico total das despesas realizadas com desvio de objeto correspondia a R$ 192.103,52[footnoteRef:14]. [14:  Peça 2, p. 16.] 
Verifico que a citação do município de Planalto/BA, assim como a proposta de mérito, detalharam o suposto débito relativo ao desvio de objeto de forma discrepante em relação aos dados constantes do relatório do Denasus[footnoteRef:15], totalizando R$ 182.480,38. [15:  Peças 15, 21, 47-48, 51.] 
Compulsando os autos, verifiquei que, no relatório do Denasus, constaram 85 proposições de ressarcimento relacionadas à constatação 3264. Por sua vez, a citação realizada pela unidade instrutiva contemplou 80 ocorrências de débito. Em verdade, a citação deixou de considerar 10 proposições de ressarcimento, no valor total de R$ 17.301,66[footnoteRef:16], e incluiu cinco lançamentos, no valor total de R$ 7.678,52, que não possuem relação com a referida constatação 3264. [16:  Proposições de ressarcimento 882, 925, 977, 1002, 1027, 1036, 1041, 1042, 1053 e 14815, localizadas à peça 2, p. 19, 21, 24, 25, 31, 32 e 40-41.] 
Como visto, o MP/TCU informou que alguns dos valores inicialmente apontados como débito restaram comprovados após análise dos elementos constantes dos autos. Entretanto, esclareceu que parte dos referidos gastos, embora tivesse restado comprovada sua aplicação, ocorreu mediante desvio de objeto. Desse modo, sugeriu a renovação da citação do município em relação à ocorrência de desvio de objeto, contemplando os novos valores.
Dito isso, ressalto que a jurisprudência deste Tribunal prevê que, nas situações em que a aplicação indevida dos recursos ocorre em benefício do estado, Distrito Federal ou município, sem locupletamento por parte do agente público, a responsabilidade pelo ressarcimento da dívida é do ente federado, não se imputando débito ao gestor (Acórdão 158/2008-TCU-Primeira Câmara, relator Ministro Guilherme Palmeira; 2707/2013-TCU-1ª Câmara, relator Ministro Augusto Sherman; 2710/2013-TCU-1ª Câmara, relator Ministro Weder de Oliveira; 7079/2010-TCU-2ª Câmara, relator Ministro André de Carvalho; 7298/2013-TCU-2ª Câmara, relator Ministro Marcos Bemquerer) .
No presente caso, aliás, considero que não há débito. Os recursos federais foram utilizados para o pagamento de serviços relacionados à função Saúde, tais como raio X de seios, consultas com urologista, endoscopia, aquisição de gás de cozinha para hospital, despesas laboratoriais, etc. Os recursos foram utilizados para remunerar serviços efetivamente prestados, mantendo-se a mesma destinação, ou seja, saúde pública. Logo, mediante desvio de objeto.
A jurisprudência do Tribunal, embora não de forma pacífica, afasta o débito quando se observa desvio de objeto, podendo ser mencionados, por exemplo, os Acórdão 3126/2016-TCU-Primeira Câmara, relator Ministro Walton Alencar; 5304/2013-TCU-1ª Câmara, relator Ministro Valmir Campelo; 2190/2013-TCU-2ª Câmara, relator Ministro Marcos Bemquerer; 7496/2015-TCU-2ª Câmara, relator Ministro André de Carvalho; 3515/2013-TCU-2ª Câmara, relator Ministro André de Carvalho; 2606/2013-TCU-Plenário, relator Ministro Benjamin Zymler; 1707/2012-TCU-Plenário, relator Ministro Raimundo Carreiro; 1313/2009-TCU-Plenário, relator Ministro Marcos Vinicios Vilaça.
De outra parte, os Acórdão 2605/2014-TCU-Segunda Câmara, relatora Ministra Ana Arraes, e 5618/2016-TCU-1ª Câmara, relator Ministro Augusto Sherman, entenderam, por exemplo, que, no que tange aos repasses fundo a fundo, tanto nos casos de desvio de objeto quanto nos de desvio de finalidade, é cabível a aplicação do art. 27 da Lei Complementar 141/2012, com recolhimento do débito ao fundo de saúde originário, para que os recursos sejam investidos no objetivo original do repasse.
Considero, todavia, que essa recente jurisprudência não deve ser aplicada ao caso em tela, visto que o referido desvio de objeto ocorreu entre 2005 e 2008, portanto, em período anterior à publicação da Lei Complementar 141/2012.
Ademais, considero que a ocorrência não se reveste de gravidade suficiente para que seja imposta aos gestores a multa fundamentada no art. 58, II, da Lei 8.443/1992. Deve-se levar em consideração as possíveis dificuldades em interpretar manuais não redigidos com o detalhe necessário para se evitar discussões como as verificadas nos presentes autos, ainda mais se se considerar que, muitas vezes, trata-se de pessoas que não possuem amplo conhecimento das decisões deste Tribunal. Além disso, não restaram evidenciados indícios de má-fé na interpretação das normas aplicáveis.
Ressalto, ainda, que o despacho 2465/2013/SE/FNS/CGEOFC/CCONT[footnoteRef:17], um dos documentos que fundamentaram, na fase interna da presente tomada de contas especial, a exclusão do débito correspondente ao desvio de objeto, considerou que se tratava de situação passível de celebração de termo de ajuste sanitário (TAS) , regulamentado pela portaria MS/GM 2046/2009. [17:  Peça 10, p. 149-151.] 
Conclui-se, portanto, que o referido despacho reconheceu que se tratava de situação que não ensejava a deflagração de tomada de contas especial.
Porém, apesar das diversas tentativas, não houve êxito na celebração do TAS.
Assinalo, entretanto, que as referidas tentativas ocorreram quando os responsáveis não eram mais gestores do município. Conforme consta dos autos, Sr. Adriano Alves Bastos Moitinho ocupou o cargo de secretário municipal de Saúde até 31/12/2008[footnoteRef:18]. O mandato do Sr. Dinarte Alves Moitinho como prefeito de Planalto/BA se encerrou em 2008[footnoteRef:19]. A propósito, os responsáveis foram apenas comunicados acerca das tratativas para a assinatura do termo junto aos gestores que o sucederam[footnoteRef:20]. Desse modo, os referidos ex-gestores não podem ser responsabilizados pela não adoção de providências, que não eram mais de suas alçadas. [18:  Peça 10, p. 158.]  [19:  Peça 10, p. 146-148.]  [20:  Peça 10, p. 126 e 128.] 
Dessa forma, para o caso em análise, na mesma linha adotada por mim quando relatei os Acórdão 1882/2017-TCU-Primeira Câmara, 8663/2017-TCU-1ª Câmara e 3582/2018-TCU-1ª Câmara, proponho que seja mantida a jurisprudência anterior desta Corte, com o objetivo de reconhecer o desvio de objeto nestes autos, segundo as informações colacionadas, para afastar o débito.
Proponho, ainda, que não haja a cominação da multa do art. 58, II, da Lei 8.443/1992 aos ex-gestores, pelas razões expostas no parágrafo 29 acima.
Destaco, ainda, que, em relação ao município, mostra-se mais adequado excluí-lo da presente relação processual, pois não se constatou benefício para finalidade diversa à área de saúde.
V
Quanto à realização de despesas não comprovadas, a unidade instrutiva aduziu que os ex-gestores argumentaram que, na sentença correspondente ao julgamento em primeira instância do processo judicial 2989-30.2013.4.01.3307, decorrente da ação civil pública ICP 1.14.001.00007/2005-93, promovida pelo Ministério Público Federal, foi consignado que não haveria, naqueles autos, a demonstração do enriquecimento ilícito, apenas a presunção da irregularidade pela falta dos documentos comprobatórios dos gastos.
A Sec-BA esclareceu que o processo judicial estaria em fase de recurso interposto pelo Ministério Público Federal[footnoteRef:21]. [21:  Peça 43, p. 421-427.] 
Nesse ponto, assiste razão à unidade instrutiva no sentido de que, das decisões proferidas e, sede judicial, apenas a sentença absolutória no juízo criminal fundada no reconhecimento da inexistência material do fato ou na negativa de autoria tem habilidade para impedir a responsabilização civil e administrativa do agente. Desse modo, as conclusões da referida ação civil pública não vinculam este Tribunal, em razão do princípio da independência das instâncias.
Ademais, a inexistência de elementos nos autos que possam comprovar os gastos com os recursos transferidos, no âmbito desta Corte, é suficiente para que haja a impugnação de tais despesas.
Não tendo sido carreados aos autos elementos aptos a comprovar a regular aplicação dos recursos federais transferidos às finalidades do Sistema Único de Saúde, acolho a proposta da unidade instrutiva, no sentido de julgar irregulares as contas dos Srs. Dinarte Alves Moitinho e Adriano Alves Bastos Moitinho, condenando-os, solidariamente, ao pagamento do débito, conforme proposta da Sec-BA, com os ajustes efetuados pelo MP/TCU.
A propósito, ressalto que o referido débito deve ser ressarcido ao FNS, conforme entendimento firmado no item 9.3.3 do Acórdão 1072/2017-TCU-Plenário (relator Ministro Bruno Dantas) , transcrito a seguir:
“9.3.3. tratando-se de débito decorrente de dano ao erário propriamente dito, cabe ao gestor responsável pela irregularidade a obrigação de devolver os recursos, visto que, nessas situações, não há evidências de que eles tenham sido aplicados em prol de alguma finalidade pública, devendo a recomposição ser feita ao Fundo Nacional de Saúde, em respeito ao disposto no art. 2º, VII, do Decreto 3.964/2001 combinado com o art. 33, § 4º, da Lei 8.080/1990.”
Por fim, acolho o entendimento da unidade instrutiva, no sentido de que a pretensão de aplicação de multa proporcional ao débito, prevista no art. 57 da Lei 8.443/1992, já se encontra prescrita, considerando que as irregularidades em questão datam de 2005 e que as citações foram ordenadas em novembro de 2017[footnoteRef:22]. [22:  Peça 16.] 
***
Ante o exposto, manifesto-me pela aprovação do acórdão que ora submeto à apreciação desse Colegiado.
TCU, Sala das Sessões Ministro Luciano Brandão Alves de Souza, em 19 de fevereiro de 2019.
Weder de Oliveira 
Relator